ACORDAO-COMPLETO-2472400

ACÓRDÃO 1494/2021 ATA 22/2021 - PLENÁRIO

VISTO, relatado e discutido este Relatório de Levantamento realizado com o objetivo de conhecer a organização e o funcionamento dos fundos públicos infraconstitucionais que compõem o Orçamento-Geral da União, nos aspectos contábil, financeiro, orçamentário, operacional e patrimonial;
ACORDAM os ministros do Tribunal de Contas da União, reunidos em sessão do Plenário, ante as razões expostas pelo relator, em:
9.1. enviar o Relatório de Levantamento constante à peça 22 e esta deliberação: 
9.1.1 à Secretaria-Geral de Controle Externo (Segecex) , para avaliar a conveniência e a oportunidade de elaborar estratégia de atuação do TCU no controle dos fundos públicos, com fulcro no art.¿33, inciso I, da Resolução-TCU 324/2020; 
9.1.2. aos relatores dos seguintes projetos legislativos em trâmite no Congresso Nacional: 
9.1.2.1. PEC 186/2019; 
9.1.2.2. PEC 187/2019; 
9.1.2.3. PLP 135/1996; 
9.1.2.4. PLP 295/2016; 
9.1.2.5. PLP  22/2020; 
9.1.2.6. PLP 102/2020; 
9.2. levantar o sigilo dos presentes autos, com exceção de eventuais peças classificadas como sigilosas, nos termos do art. 4º da Resolução-TCU 294/2018;
9.3. autorizar o arquivamento os autos, com fundamento no art. 169, inciso V, do Regimento Interno do TCU.

Relatório de Levantamento com o objetivo de conhecer a organização e o funcionamento dos fundos públicos infraconstitucionais que compõem o Orçamento-Geral da União, nos aspectos contábil, financeiro, orçamentário, operacional e patrimonial.

Ministério da Economia.

3. Interessados/Responsáveis:
3.1. Interessado: Identidade preservada (art. 55, caput, da Lei n. 8.443/1992)
3.2. Responsável: Identidade preservada (art. 55, caput, da Lei n. 8.443/1992).

13.1. Ministros presentes: Ana Arraes (Presidente), Walton Alencar Rodrigues, Augusto Nardes, Aroldo Cedraz, Raimundo Carreiro, Bruno Dantas (Relator), Vital do Rêgo e Jorge Oliveira.
13.2. Ministro-Substituto convocado: Augusto Sherman Cavalcanti.
13.3. Ministros-Substitutos presentes: Marcos Bemquerer Costa e Weder de Oliveira.

BRUNO DANTAS

Trata-se de fiscalização, na modalidade levantamento, com o objetivo de conhecer a organização e o funcionamento dos fundos públicos infraconstitucionais que compõem o Orçamento-Geral da União, nos aspectos contábil, financeiro, orçamentário, operacional e patrimonial. 
2.	Concluídos os trabalhos, a equipe de fiscalização elaborou Relatório de Levantamento constante à peça 22, que contou com a anuência do corpo diretivo da unidade (peças 23-24) , o qual transcrevo a seguir, com os ajustes necessários: 
"1. INTRODUÇÃO
1. O presente levantamento foi autorizado por meio de despacho do Ministro Bruno Dantas (peça 15) , e foi motivado pelo item 9.3 do Acórdão 588/2018-TCU-Plenário, de 21/3/2018, da relatoria do mesmo ministro. (peça 16, p. 96) .
2. Nesse acórdão, foi recomendado à Secretaria-Geral de Controle Externo do TCU (Segecex) que avaliasse a conveniência e a oportunidade de realizar fiscalização nos fundos constantes do Orçamento-Geral da União. A recomendação considerou o grande volume de recursos neles depositados, a baixa capacidade de governança e gestão ou a ausência de estrutura adequada das organizações responsáveis por sua administração, controle ou operacionalização e o alto risco associado a esses recursos.
3. O levantamento tem como objeto os fundos públicos federais. O objetivo estabelecido foi levantar informações sobre os fundos públicos nos aspectos contábil, financeiro, orçamentário, operacional e patrimonial. Como escopo, estabeleceu-se que seriam os fundos públicos federais infraconstitucionais que compõem o Orçamento-Geral da União. Esse escopo foi definido porque os fundos infraconstitucionais seriam aqueles alcançados pela Proposta de Emenda à Constituição 187/2019, a qual, entre outras disposições, prevê a extinção desses fundos, sob determinadas condições e com algumas exceções.
4. O TCU já realizou diversas fiscalizações em fundos públicos com abrangência e objetivos específicos e diferenciados. Na maioria das vezes, tratando de forma isolada um ou poucos fundos públicos. A título de exemplo, mencionam-se os seguintes trabalhos:
a) Auditoria de Natureza Operacional (Anop) no Fundo de Manutenção e Desenvolvimento da Educação Básica e de Valorização dos Profissionais da Educação (Fundeb) (Acórdão 734/2020-TCU-Plenário; rel. Augusto Nardes, TC Processo 018.856/2019-5) ;
b) Anop no Fundo de Financiamento Estudantil (Fies) (Acórdão 3001/2016-TCU-Plenário, rel. Ana Arraes, TC Processo 011.884/2016-9) ;
c) Anop no Fundo de Fiscalização das Telecomunicações (Fistel) , no Fundo de Universalização dos Serviços de Telecomunicações (Fust) , no Fundo para o Desenvolvimento Tecnológico das Telecomunicações (Funttel) e na Contribuição para o Desenvolvimento da Indústria Cinematográfica Nacional (Condecine) (Acórdão 749/2017-TCU-Plenário, rel.  Bruno Dantas, TC Processo 033.793/2015-8) ;
d) Auditoria integrada (operacional e conformidade) no Fundo Penitenciário Nacional (Funpen) (Acórdão 1542/2019-TCU-Plenário, rel.  Ana Arraes, TC Processo 018.047/2018-1) .
5. Além dessas fiscalizações, também merece destaque levantamento com o objetivo de obter e analisar informações sobre a situação da governança pública e governança e gestão de tecnologia da informação, contratações, pessoas e resultados na Administração Pública Federal (Acórdão 588/2018-TCU-Plenário, rel. Bruno Dantas, TC Processo 017.245/2017-6) . As conclusões desse trabalho, no tocante aos fundos públicos federais, levaram à recomendação da qual decorreu o presente levantamento.
6. Ademais, o presente levantamento é oportuno tendo em vista a tramitação de proposições relevantes no Congresso Nacional sobre o tema. Destacam-se as Propostas de Emenda à Constituição (Pec) 186/2019 e 187/2019 e o Projeto de Lei do Senado (PLS) 229/2009.
7. A Pec 187/2019 institui reserva de lei complementar para criar fundos públicos e extinguem aqueles que não forem ratificados até o final do segundo exercício financeiro subsequente ao da promulgação da referida Emenda. A Pec 186/2019, ainda em tramitação, propõe a desvinculação parcial do superávit financeiro dos fundos e excepciona alguns fundos da vedação de vinculação de receitas. O PLS 229/2009, tornado Projeto de Lei Complementar (PLP) 295/2016, na Câmara dos Deputados, pretende revogar a Lei 4.320/1964 e alterar a Lei Complementar 101/2000 (Lei de Responsabilidade Fiscal) , estabelecendo normas gerais sobre planejamento, orçamento, fundos, contabilidade, controle e avaliação na administração pública. Mais detalhes sobre essas e outras proposições legislativas constam no item 2.5 do presente relatório.
8. O trabalho foi conduzido em conformidade com as Normas de Auditoria do TCU, aprovadas pela Portaria - TCU 280/2010, e com o Roteiro de Levantamento do TCU, aprovado pela Portaria - Segecex 24/2018. Também está alinhado aos princípios fundamentais de auditorias do setor público das Normas Internacionais das Entidades Fiscalizadoras Superiores (Issai 100) .
9. Para obtenção das informações e conhecimento do objeto, a equipe buscou a legislação específica, trabalhos anteriores do TCU, artigos acadêmicos sobre o tema e realizou entrevistas e grupo focal com gestores e técnicos do Ministério da Economia, do Senado Federal e da Câmara dos Deputados e com autores de trabalhos sobre o tema. Foram consultados trabalhos técnicos e acadêmicos, textos legais, proposições legislativas, o Siafi, o Siop, o Siga Brasil, portais de transparência e informações fornecidas pelo Ministério da Economia, em resposta a ofícios encaminhados
10. No total, foram identificados 271 fundos públicos que compõem o Orçamento-Geral da União (peça 20) , incluindo extintos (Anexo II) , inativos (Anexo IV) , infraconstitucionais (Anexo III) e constitucionais. A dotação atualizada total, no exercício de 2020, destinada para os fundos, foi de R$ 1.479.396.202.219,00 (peça 20) .
11. Foram identificados 48 fundos infraconstitucionais com superávit financeiro ao término do exercício financeiro de 2019, importando no montante aproximado de R$ 266.533.450.510,00 (Anexo I) . Desses fundos, vinte foram selecionados para que pudessem ser verificados aspectos relacionados à estrutura, à gestão e à transparência ativa (Anexo V) .
12. Devido ao grande número e heterogeneidade dos fundos, notadamente nos aspectos de operacionalização, vinculação, estrutura, gestão e mecanismos de avaliação e controle, não foi viável a aplicação de técnicas de diagnóstico, a exemplo da Análise SWOT e o Diagrama de Verificação de Risco.
13. Apesar da notoriedade e relevância dos fundos como instrumentos de execução de políticas públicas, existe uma lacuna normativa, doutrinária e regulamentar sobre o tema. Também é limitada a literatura técnica e acadêmica. Constatou-se, ainda, a inexistência de informações consolidadas e sistematizadas sobre o universo de fundos públicos federais, embora existam informações pontuais, apresentadas isoladamente por cada órgão vinculador em portais específicos ou no portal da transparência pública.
14. Em conjunto, esses fatores impactaram a construção da visão geral, bem como levaram a equipe a considerar não exaustiva a listagem de fundos públicos apresentada. As limitações à elaboração de uma listagem exaustiva foram reconhecidas pela própria Secretaria Especial de Fazenda em sua resposta ao ofício de requisição da equipe (peça 13) .
2. VISÃO GERAL
3. Conceituação
15. Na busca de conceituação para os fundos públicos, a equipe consultou a legislação que rege os fundos bem como a literatura já produzida sobre o tema.
16. Para Meirelles, fundos públicos são 'toda reserva de receita para a aplicação determinada por Lei' (MEIRELLES, Hely Lopes. Finanças Municipais. Editora Revista dos Tribunais, 1979, p.133) .
17. Já Cretella Junior conceitua fundo como sendo 'a reserva, em dinheiro, ou o patrimônio líquido, constituído de dinheiro, bens e ações afetado pelo Estado, a determinado fim' (disponível em , acesso em 25/2/2021) .
18. Sanches propõe o seguinte conceito para fundo especial:
'produto de receitas especificadas que, por lei, se vinculam à realização de determinados objetivos ou serviços, mediante dotações consignadas na Lei de Orçamento, facultada a adoção de normas peculiares de aplicação, controle, prestação e tomada de contas' (SANCHES, Osvaldo Maldonado, Fundos Federais: Origens, Evolução e Situação Atual na Administração Federal, p. 9, disponível em  , acesso em 3/9/2020) .
19. Segundo Heraldo da Costa Reis (Fundos especiais: nova forma de gestão de recursos públicos, Revista de Administração Municipal, v. 38, n. 201, out/dez 1991, p. 51-59, disponível em , acesso em 12/8/2020) , um 'fundo, independentemente da sua natureza e objetivo, é, conceitualmente, uma restrição sobre um valor qualquer ou um conjunto de valores, conforme o caso, porque destinado a um objetivo específico'. Esse tipo de gestão implica a existência de descentralização do processo decisório e do controle. Este será realizado no próprio local onde a decisão é tomada. A escrituração contábil, entretanto, poderá ser feita na contabilidade central (ibidem, p. 2) .
20. Na definição de Leonardo da Silva Guimarães Martins da Costa, 'fundo é uma segregação de recursos, sem personalidade jurídica, criado por lei para a execução de uma finalidade específica, podendo fazer gestão de recursos ou não' (Fundos Federais - Um Diagnóstico, Concurso IV Prêmio SOF de Monografias, Enap, 2011, p. 13, disponível em  , acesso em 12/8/2020) .
21. Já o art. 71 da Lei 4.320/1964, atribuindo-lhes a denominação de 'fundos especiais', conceituou-os como 'o produto de receitas especificadas que por lei se vinculam à realização de determinados objetivos ou serviços'.
22. A denominação 'fundos especiais' também consta no art. 71 do Decreto 93.872/1986, que os distinguiu em contábeis e financeiros. O conceito de fundo especial presente no dispositivo é o seguinte: 'modalidade de gestão de parcela de recursos do Tesouro Nacional, vinculados por lei à realização de determinados objetivos de política econômica, social ou administrativa do Governo'.
23. Na Constituição Federal de 1988, quando há menção a fundos - a exemplo do art. 165, §§ 5º, incs. I e III, e 9º, inc. II -, a denominação adotada é, simplesmente, 'fundos', sem qualquer adjetivação. O constituinte não incluiu qualquer conceituação dos fundos.
24. Em apresentação de junho de 2017, a Secretaria de Orçamento Federal (SOF) conceituou fundo como mecanismo de gestão orçamentária e financeira, instituído por meio de lei, com especificação das receitas, indicação da finalidade e incorporação dos saldos (disponível em , acesso em 3/9/2020) .
25. No Projeto de Lei do Senado 229/2009 e no Projeto de Lei Complementar 22/2020 (ver item 2.5) , foi adotado o mesmo conceito de fundo: 'conjunto de recursos, incluindo as obrigações a ele relacionadas, que por lei se vincule à realização de finalidades específicas' (disponíveis, respectivamente, em  e , acesso em 5/3/2021) .
26. Contudo, como também visto, o mesmo não ocorre com as diversas denominações existentes. Acerca desse ponto, Camillo de Moraes Bassi anotou que, ao longo do processo histórico de desenvolvimento dos fundos, 'a nomenclatura variava, demonstrando uma certa incompreensão sobre a sistemática operacional: fundo contábil, fundo meramente contábil, fundo rotativo e fundo financeiro representam o ecletismo retromencionado' (BASSI, Camilo de Moraes, Fundos Especiais e Políticas Públicas: Uma Discussão Sobre a Fragilização do Mecanismo de Financiamento, Texto para discussão nº 2.458, Instituto de Pesquisa Econômica, 2019, p. 14, disponível em  , acesso 12/8/2020) .
27. Neste trabalho, adota-se a denominação 'fundos públicos', que é aquela adotada na Proposta de Emenda à Constituição 187/2019 e no Projeto de Lei Complementar 22/2020, que tratam especificamente dos fundos públicos. Essas proposições legislativas são tratadas em item específico do presente relatório.
28. 'Fundos públicos' também é a denominação que consta na Instrução Normativa - Receita Federal do Brasil 1.863/2018, que dispõe sobre o Cadastro Nacional da Pessoa Jurídica (CNPJ) . No art. 4o dessa norma, adotou-se a denominação 'fundos públicos' para os distinguir dos fundos privados:
'Art. 4o. São também obrigados a se inscrever no CNPJ:
 (¿) 
X - fundos públicos a que se refere o art. 71 da Lei nº 4.320, de 17 de março de 1964;
XI - fundos privados;
 (¿) ' (o grifo é da transcrição) .
29. A despeito da ausência de personalidade jurídica, o fundo pode ser gerenciado por ente ou setor da Administração Pública ao qual cabe a execução do programa relacionado ao fundo.
30. Para além dessa síntese conceitual, registra-se que, em 21/2/2011, a Secretaria do Tesouro Nacional (STN) , órgão central do Sistema de Contabilidade Federal, editou a Portaria - STN 110/2011. Essa portaria tratou da constituição do Grupo Técnico de Padronização de Relatórios (GTREL) , de caráter técnico e consultivo, composto por representantes da própria STN e de diversas outras instituições, inclusive o Tribunal de Contas da União.
31. Entre as atribuições do GTREL, cabe destacar a elaboração de análises, diagnósticos e estudos visando a padronização de relatórios e demonstrativos e a harmonização de conceitos fiscais. Na reunião do GTREL, ocorrida entre 18 e 21/10/2011, foram elencadas as seguintes características comuns aos diversos fundos públicos, com base na legislação existente:
¿ Prévia autorização legislativa ¿ a criação de fundos dependerá de prévia autorização legislativa; (CF/88, art. 167, IX) 
¿ Vedação à vinculação de receita de impostos ¿ não poderá ocorrer a vinculação de receita de impostos aos fundos criados, ressalvadas as exceções enumeradas pela própria Constituição Federal; (CF/88, art. 167, IV) 
¿ Programação em lei orçamentária anual - a aplicação das receitas que constituem os fundos públicos deve ser efetuada por meio de dotações consignadas na lei orçamentária ou em créditos adicionais; (CF/88, art. 165, § 5º e Lei 4320, art. 72) 
¿ Receitas especificadas - devem ser constituídos de receitas especificadas, próprias ou transferidas; (Lei 4320, art. 71) 
¿ Vinculação à realização de determinados objetivos e serviços ¿ a aplicação das receitas deve vincular¿se à realização de programas de trabalho relacionados aos objetivos definidos na criação dos fundos; (Lei 4320, art. 71) 
¿ Preservação do saldo patrimonial do exercício - salvo se a lei instituidora estabelecer o contrário, o saldo apurado em balanço patrimonial do fundo será transferido para o exercício seguinte, a crédito do mesmo fundo; (Lei 4320, art. 73 e LC 101 [sic], art. 8º, § único) 
¿ Identificação individualizada dos recursos ¿ na escrituração das contas públicas a disponibilidade de caixa deverá constar de registro próprio, de modo que os recursos vinculados a órgão, fundo ou despesa obrigatória fiquem identificados e escriturados de forma individualizada; (LC 101 [sic]/2000, art. 50, I) 
¿ Demonstrações contábeis individualizadas ¿ as demonstrações contábeis dos entes devem apresentar, isolada e conjuntamente, as transações e operações de cada órgão, fundo ou entidade da administração direta, autárquica e fundacional, inclusive empresa estatal dependente; (LC 101 [sic] - art. 50, III) 
Obs.: Os fundos devem constar nos sistemas de informática utilizados pelos entes, com a classificação que permita a extração de demonstrações contábeis individualizadas.
No SIAFI, por exemplo, deverão ser classificados, no mínimo, como UG (Unidades Gestoras) .
¿ Obediência às regras previstas na LRF ¿ as disposições da LRF obrigam a União, os Estados, o Distrito Federal e os Municípios, abrangendo os fundos a eles pertencentes; (LC 101 [sic], art. 1º, § 3º, I,, b) 
¿ Inexistência de personalidade jurídica - apesar de possuírem natureza jurídica, os fundos não possuem personalidade jurídica e estão vinculados a um órgão da administração direta ou indireta.
¿ Não é detentor de patrimônio - por não possuir natureza jurídica, o fundo não detém patrimônio, sendo este afetado ao fundo para a realização dos seus objetivos (disponível em , acesso em 12/8/2020) .
32. Como visto, os conceitos coincidem em um núcleo central: fundo é uma vinculação de recursos a determinadas finalidades. Porém, a equipe não identificou uma conceituação positivada por norma legal ou regulamentadora.
4. Histórico
33. Segundo Bassi, os fundos públicos surgiram para agilizar a gestão, flexibilizar a máquina pública e garantir recursos públicos para áreas ou setores considerados estratégicos aos interesses nacionais. Sua operação se daria pela vinculação de receitas para a realização das finalidades perseguidas. Os fundos seriam receptáculos das receitas vinculadas, intermediários financeiros (BASSI, Camilo de Moraes, Fundos especiais e políticas públicas: uma discussão sobre a fragilização do mecanismo de financiamento, Rio de Janeiro, Ipea, 2019, Texto para Discussão n. 2458, p. 7, disponível em  , acesso em 12/8/2020) .
34. Segundo apontado pela Secretaria Especial de Fazenda no Ofício Sei 304025/2020/ME (peça 9, p. 1) , a maioria dos fundos públicos foi criada antes do ano 2000. O entendimento era de que trariam maior autonomia à gestão de uma parcela dos recursos públicos e que assegurariam verbas para políticas públicas específicas. Esses recursos seriam geridos de forma segregada das regras orçamentário-financeiras aplicáveis à despesa pública.
35. Consta na justificação do Projeto de Lei Complementar 22/2020 (ver item 2.5.4) que a criação dos primeiros fundos públicos no país ocorreu em 1899. Entre os primeiros fundos, citam-se o Fundo para o Resgate do Papel-Moeda em Circulação, criado pela Lei 58/1899, e o Fundo de Amortização dos Empréstimos Internos, criado pelo Decreto 4.382/1902. Cabe observar que a criação dos primeiros fundos ocorreu sem que houvesse uma norma nacional estabelecendo um arcabouço de regras para orientar a gestão fiscal e orçamentária.
36. Em 1909, o Decreto 7.751 aprovou o Regulamento para os Serviços da Administração Geral da Fazenda Nacional, o qual, no art. 236, mencionava a vinculação de receitas a determinadas aplicações.
37. Em 1922, houve a edição do Decreto 4.536, que organizou o Código de Contabilidade Pública da União. Os fundos foram mencionados nos arts. 19 e 36:
'Art. 19. A receita especial abrangerá todas as rendas destinadas a fundos especiais.'
Art. 36. Os saldos não aplicados da receita destinada à constituição de fundos especiais serão transferidos para depósitos no fim de cada exercício, enquanto não concluídos ou extintos os serviços a que se referirem.'
38. O Decreto 4.536/1922 foi regulamentado pelo Decreto 15.783/1922, que aprovou o Regulamento Geral de Contabilidade Pública. No art. 83, o documento definiu receita especial como o 'produto das fontes de renda a que, em virtude de preceito de lei e de estipulações contractuais, houver sido determinada aplicação especial'.
39. Observe-se que as menções feitas aos fundos especiais no Decreto 4.536/1922 são evidências de que, à época, esses fundos não eram instrumentos novéis ou incomuns. Contudo, no Livro 9 dos Anais do Senado Federal de 1926 (disponível em  , acesso em 30/11/2020) , consta que seu número havia sido limitado pelo Senado.
40. Acerca de proposição da Câmara dos Deputados de criação da assistência hospitalar no Brasil, o Senador Sampaio Corrêa manifestou-se contrariamente à criação de 'renda anualmente destinada na receita anual da Republica à Assistência Hospitalar'. Em sua manifestação, o senador registrou que, à época (1926) , os fundos, com poucas exceções, haviam sido banidos do orçamento da República.
41. Segundo Camillo de Moraes Bassi (Fundos Especiais e Políticas Públicas: Uma Discussão Sobre a Fragilização do Mecanismo de Financiamento, Texto para Discussão n. 2.458, Ipea, 2019, p. 10, disponível em < https://www.ipea.gov.br/portal/index.php?option=com_content&view=article&id=34645> , acesso 12/8/2020) , a ideia de recorrer aos fundos para vincular receita reapareceu com o Fundo Naval, criado pelo Decreto 4.382/1932. Outro fundo criado à mesma época foi o Fundo Especial de Educação e Saúde (Decreto 21.335/1932) .
42. Contudo, em 1933, o art. 24 do Decreto 23.150 proibiu a criação de fundos especiais. Essa proibição vigorou até 1949, quando o decreto foi revogado pelo art. 7o da Lei 869/1949.
43. A Constituição de 1934 foi a primeira a vincular receitas a fins determinados e criar fundos para realizar a gestão de tais vinculações. Contudo, essas disposições foram revogadas com o advento do Estado Novo e a promulgação da Constituição de 1937 (SANCHES, Osvaldo Maldonado, Fundos Federais: Origens, Evolução e Situação Atual na Administração Federal, p. 3, disponível em , acesso em 3/9/2020) .
44. Segundo Sanches (ibidem, p. 2) , até meados da década de 1960, houve pouco avanço, embora tenham sido criados alguns fundos. As causas teriam sido as seguintes:
a) vigência de cultura administrativa conservadora até o final dos anos 1950;
b) não inclusão de disposições sobre fundos na Constituição de 1946;
c) conservadorismo da Constituição de 1967 no campo das vinculações de receitas;
d) ausência de normas legais apropriadas sobre os fundos.
45. O quadro só foi alterado com a edição da Lei 4.320/1964, que introduziu novos conceitos e práticas de programação e execução orçamentária. Os fundos foram tratados nos arts. 71 a 74, a seguir transcritos:
'Art. 71. Constitui fundo especial o produto de receitas especificadas que por lei se vinculam à realização de determinados objetivos ou serviços, facultada a adoção de normas peculiares de aplicação.
Art. 72. A aplicação das receitas orçamentárias vinculadas a fundos especiais far-se-á através de dotação consignada na Lei de Orçamento ou em créditos adicionais.
Art. 73. Salvo determinação em contrário da lei que o instituiu, o saldo positivo do fundo especial apurado em balanço será transferido para o exercício seguinte, a crédito do mesmo fundo.
Art. 74. A lei que instituir fundo especial poderá determinar normas peculiares de controle, prestação e tomada de contas, sem, de qualquer modo, elidir a competência específica do Tribunal de Contas ou órgão equivalente.'
46. Acerca da Lei 4.320/1964, cabe registrar que a justificação do Projeto de Lei Complementar 22/2020, que propõe normas gerais para o funcionamento de fundos públicos (ver item 2.5.4) , apresenta a seguinte crítica:
' (¿) 
A lei nº 4.320 consolida até hoje as regras do jogo do nosso sistema orçamentário, encontrando-se totalmente defasada em relação às boas práticas internacionais. Na parte dos fundos públicos, tema que esse projeto envolve, a lei mistura conceitos de vinculação de receitas e fundos públicos de maneira equivocada. Por esta razão, boa parte dos parlamentares acreditam na falsa tese de que uma receita vinculada à implementação de uma política pública necessariamente exige a criação de um fundo público. Mas é importante esclarecer que muitas políticas públicas - financiadas por receitas vinculadas e implementadas pelos departamentos ministeriais - dispensam uma gestão por meio de fundo. Assim, é preciso destacar o conceito de vinculação de receita, de forma que fundos públicos sejam utilizados, em casos especiais, como um instrumento de gestão específico orientado por regras de governança específicas.
 (¿) '.
47. Em 1965, o art. 69 da Lei 4.728 trouxe o conceito de 'fundos contábeis de natureza financeira', que funcionariam em 'estabelecimentos oficiais de crédito, para aplicação de doações, dotações ou financiamentos, obtidos de entidades nacionais ou estrangeiras, não incluídos no orçamento'. No art. 69, § 2º, da Lei 4.728/1965, são elencadas exigências para a criação de um fundo:
'Art. 69. (¿) .
 (¿) 
§ 2º. O decreto executivo de constituição de fundo deverá indicar:
I - origem dos recursos que o constituirão;
II - objetivo das aplicações explicitando a natureza das operações, o setor de aplicação e demais condições;
III - mecanismo geral das operações;
IV - a gestão do fundo, podendo atribuí-la ao próprio estabelecimento de crédito no qual será aberta a conta, ou a um administrador ou órgão colegiado;
V - a representação ativa e passiva, do órgão gestor do fundo.'
48. Os fundos foram novamente abordados no Decreto-lei 200/1967, que buscou dotar os órgãos autônomos da administração direta de maior flexibilidade operacional. O Poder Executivo foi autorizado a conceder, 'no grau conveniente', autonomia administrativa e financeira a esses órgãos. A autonomia financeira viria da vinculação de recursos a esses órgãos por meio de fundos especiais de natureza contábil.
'Art. 172. O Poder Executivo assegurará autonomia administrativa e financeira, no grau conveniente aos serviços, institutos e estabelecimentos incumbidos da execução de atividades de pesquisa ou ensino ou de caráter industrial, comercial ou agrícola, que por suas peculiaridades de organização e funcionamento, exijam tratamento diverso do aplicável aos demais órgãos da administração direta, observada sempre a supervisão ministerial. (Redação dada pelo Decreto-Lei nº 900, de 1969) 
§ 1º. Os órgãos a que se refere êste artigo terão a denominação genérica de Órgãos Autônomos. (Renumerado do Parágrafo Único pelo Decreto-Lei nº 900, de 1969) 
§ 2º. Nos casos de concessão de autonomia financeira, fica o Poder Executivo autorizado a instituir fundos especiais de natureza contábil, a cujo crédito se levarão todos os recursos vinculados às atividades do órgão autônomo, orçamentários e extra-orçamentários, inclusive a receita própria.' (Incluído pelo Decreto-Lei nº 900, de 1969) 
49. Segundo Sanches (Fundos Federais: Origens, Evolução e Situação Atual na Administração Federal, p. 4, disponível em , acesso em 3/9/2020) , o art. 172 do Decreto-lei 200/1967 buscou dotar de flexibilidade operacional entes da administração direta incumbidos de atividades singulares, os órgãos autônomos. Os entes da administração indireta já detinham razoável autonomia. Contudo, em breve, com fundamento no art. 71 da Lei 4.320/1964, os fundos foram adotados para ampliar a capacidade operacional também da administração superior, independentemente da existência de órgãos autônomos. Assim, o Decreto-lei 200/1967, notadamente com a redação trazida pelo Decreto-Lei 900/1969, causou proliferação de fundos, tendo sido criados cerca de cinquenta entre 1967 e 1988.
50. Em 1986, foi criada a Secretaria do Tesouro Nacional (STN) , órgão central do Sistema de Administração Financeira Federal e do Sistema de Contabilidade Federal. Com a criação da STN, foi substituída a conta movimento do governo no Banco do Brasil pela Conta Única do Tesouro Nacional, no Banco Central.
51. Também em 1986, houve a edição do Decreto 93.872/1986, que representou avanço no delineamento do ambiente normativo dos fundos. Os fundos foram classificados em contábeis e financeiros. Também foram previstas normas de contabilização e orçamentação. A execução orçamentária dos fundos deveria seguir as mesmas normas gerais que regem a execução orçamentária da União. Por oportuno transcrevemos trechos do referido decreto.
'SEÇÃO IX
Fundos Especiais
Art. 71. Constitui Fundo Especial de natureza contábil ou financeira, para fins deste decreto, a modalidade de gestão de parcela de recursos do Tesouro Nacional, vinculados por lei à realização de determinados objetivos de política econômica, social ou administrativa do Governo.
§ 1º. São Fundos Especiais de natureza contábil, os constituídos por disponibilidades financeiras evidenciadas em registros contábeis, destinados a atender a saques a serem efetuados diretamente contra a caixa do Tesouro Nacional.
§ 2º. São Fundos Especiais de natureza financeira, os constituídos mediante movimentação de recursos de caixa do Tesouro Nacional para depósitos em estabelecimentos oficiais de crédito, segundo cronograma aprovado, destinados a atender aos saques previstos em programação específica.
Art. 72. A aplicação de receitas vinculadas a fundos especiais far-se-á através de dotação consignada na Lei de Orçamento ou em crédito adicional (Lei nº 4.320/64, art. 72) .
Art. 73. É vedado levar a crédito de qualquer fundo recursos orçamentários que não lhe forem especificamente destinados em orçamento ou em crédito adicional (Decreto-lei nº 1.754/79, art. 5º) .
Art. 74. A aplicação de recursos através de fundos especiais constará de programação e será especificada em orçamento próprio, aprovado antes do início do exercício financeiro a que se referir.
Art. 75. Somente poderá ser contemplado na programação financeira setorial o fundo especial devidamente cadastrado pela Secretaria do Tesouro Nacional, mediante encaminhamento da respectiva Secretaria de Controle Interno, ou órgão de atribuições equivalentes.
Art. 76. Salvo expressa disposição de lei em contrário, aplicam-se à execução orçamentária de fundo especial as mesmas normas gerais que regem a execução orçamentária da União.
Art. 77. Não será permitida a utilização de recursos vinculados a fundo especial para despesas que não se identifiquem diretamente com a realização de seus objetivos ou serviços determinados.
Art. 78. A contabilização dos fundos especiais geridos na área da administração direta será feita pelo órgão de contabilidade do Sistema de Controle Interno, onde ficarão arquivados os respectivos documentos para fins de acompanhamento e fiscalização.
Parágrafo único. Quando a gestão do fundo for atribuída a estabelecimento oficial de crédito, a este caberá sua contabilização e remeter os respectivos balanços acompanhados de demonstrações financeiras à Secretaria de Controle Interno, ou órgão de atribuições equivalentes, para fins da supervisão ministerial.
Art. 79. O saldo financeiro apurado em balanço de fundo especial poderá ser utilizado em exercício subsequente, se incorporado ao seu orçamento (Lei nº 4.320/64, art. 73) .
Art. 80. Extinguir-se-á o fundo especial inativo por mais de dois exercícios financeiros.
Art. 81. É vedada a constituição de fundo especial, ou sua manutenção, com recursos originários de dotações orçamentárias da União, em empresas públicas, sociedades de economia mista e fundações, salvo quando se tratar de estabelecimento oficial de crédito.'
52. Na Constituição Federal de 1988, os fundos foram chamados, simplesmente, de 'fundos', sem adjetivação de especiais, contábeis ou financeiros. Foram previstos em diversos dispositivos. Por sua relevância, transcrevem-se, parcialmente, os arts. 36, 165 e 167:
Art. 36. Os fundos existentes na data da promulgação da Constituição, excetuados os resultantes de isenções fiscais que passem a integrar patrimônio privado e os que interessem à defesa nacional, extinguir-se-ão, se não forem ratificados pelo Congresso Nacional no prazo de dois anos.
'Art. 165. (¿) .
 (¿) 
§ 5º. A lei orçamentária anual compreenderá:
I - o orçamento fiscal referente aos Poderes da União, seus fundos, órgãos e entidades da administração direta e indireta, inclusive fundações instituídas e mantidas pelo Poder Público;
 (¿) 
III - o orçamento da seguridade social, abrangendo todas as entidades e órgãos a ela vinculados, da administração direta ou indireta, bem como os fundos e fundações instituídos e mantidos pelo Poder Público.
§ 9º. Cabe à lei complementar:
 (¿) 
II - estabelecer normas de gestão financeira e patrimonial da administração direta e indireta, bem como condições para a instituição e funcionamento de fundos.
 (¿) .
Art. 167. São vedados:
 (¿) 
IV - a vinculação de receita de impostos a órgão, fundo ou despesa, ressalvadas a repartição do produto da arrecadação dos impostos a que se referem os arts. 158 e 159, a destinação de recursos para as ações e serviços públicos de saúde, para manutenção e desenvolvimento do ensino e para realização de atividades da administração tributária, como determinado, respectivamente, pelos arts. 198, § 2º, 212 e 37, XXII, e a prestação de garantias às operações de crédito por antecipação de receita, previstas no art. 165, § 8º, bem como o disposto no § 4º deste artigo; (Redação dada pela Emenda Constitucional nº 42, de 19.12.2003) 
 (¿) 
IX - a instituição de fundos de qualquer natureza, sem prévia autorização legislativa;
 (¿) .'
53. Em síntese, o legislador constituinte impôs quatro condições referentes aos fundos: prévia autorização legislativa, vedação à vinculação de impostos, inclusão na lei orçamentária anual e previsão de Lei Complementar de Finanças Públicas (art. 165, § 9o) .
54. Conforme transcrito, o legislador constituinte, no art. 36, pretendeu extinguir os fundos que não fossem ratificados pelo Congresso Nacional no prazo de dois anos. Contudo, os fundos extintos foram recriados temporariamente pela Lei 8.173/1991, que aprovou o Plano Plurianual para o quinquênio 1991-1995:
'Art. 6º. São recriados temporariamente, no período abrangido por esta lei, todos os fundos, constantes dos Orçamentos da União para 1990 e 1991, extintos nos termos do art. 36 do Ato das Disposições Constitucionais Transitórias (¿) .'
55. Segundo a Nota Técnica -/CGMAC/SEAFI/SOF/MP [sic], da Coordenação-Geral de Avaliação Macroeconômica da Secretaria de Orçamento Federal (peça 17, p. 4) , houve a recriação temporária - até o final de 1995 - de cerca de cem fundos. Na lei do plano plurianual seguinte, de 1996-1999 (Lei 9.276/1996) , foram recriados apenas seis dos fundos que perderam a vigência ao final de 1995.
56. Conforme Sousa (SOUSA, Francisco Hélio de, Os efeitos da (des) vinculação dos recursos da União e a flexibilidade orçamentária, Revista Contemporânea de Contabilidade, ano 5, v. 1, n. 9, jan./jun. 2008, p. 43, disponível em http://fhelios.com.br/geral/arquivos/Monografia%202008%20-%20DRU_UFSC.pdf , acesso em 3/9/2020) , a Constituição de 1988 reduziu em muito a flexibilidade orçamentária. Com o propósito de assegurar os direitos e garantias trazidos pelo novo texto constitucional, teria sido introduzida maior rigidez na alocação de recursos, o que teria ocorrido notadamente por meio de vinculações orçamentárias.
57. O autor menciona que, segundo Graça, as vinculações orçamentárias constituem 'um desejo (¿) de preservar o atendimento de determinadas demandas da sociedade dos humores tanto do Executivo como do Legislativo' (ibidem, p. 32) .
58. As vinculações de receitas, em associação com gastos rígidos de pessoal e previdência, contrapartidas de empréstimos externos e transferências intergovernamentais, teriam reduzido a capacidade de alocação de recursos conforme prioridades de governo.
59. A rigidez orçamentária teria se intensificado com a Lei Complementar 101/2000 (Lei de Responsabilidade Fiscal) , que determinou que as receitas vinculadas fossem destinadas exclusivamente ao objeto da vinculação, ainda que em exercício distinto.
'Em reação a essa rigidez orçamentária, o governo federal criou desvinculações para tornar mais flexível o orçamento, e o processo orçamentário passou a ser o cenário em que se manifestam os conflitos entre os diferentes setores da sociedade e do próprio Estado pela repartição de recursos do Tesouro Nacional (ibidem, p. 43) .'
60. É nesse contexto de busca de maior flexibilidade orçamentária que deve ser entendida a Proposta de Emenda à Constituição 187/2019, de iniciativa do poder executivo, que visa desvincular receitas de fundos públicos. Essa e outras proposições que visam a alterar o ambiente normativo dos fundos são tratadas no item 2.5.
61. A seguir, apresenta-se linha do tempo do ambiente normativo dos fundos:
[figura constante à peça 22]
5. Classificação
62. O art. 71 do Decreto 93.872/1986 classificou os fundos em duas categorias: contábeis e financeiros. Os fundos contábeis são aqueles que movimentam recursos somente pela conta única; os financeiros movimentam os recursos em contas correntes bancárias.
63. Bassi (BASSI, Camilo de Moraes, Fundos especiais e políticas públicas: uma discussão sobre a fragilização do mecanismo de financiamento, Rio de Janeiro, Ipea, 2019, Texto para Discussão n. 2458, p. 15-17, disponível em , acesso em 12/8/2020) , contudo, aponta que o critério adotado pelo Decreto 93.872/1986 requer a inclusão de uma terceira categoria, a dos fundos mistos, que teriam dimensão tanto contábil como financeira.
64. Segundo o autor, os fundos contábeis comportam-se como simples extensões da conta única, mantendo-se alojados na administração direta, realizando despesas dentro do orçamento público. Comportam-se como unidades orçamentárias, destinadas a executar programas de governo. Exemplos de fundos contábeis:
a) Fundo Rotativo da Câmara dos Deputados;
b) Fundo de Imprensa Nacional (FIN) ;
c) Fundo de Universalização dos Serviços de Telecomunicações (Fust) ;
d) Fundo de Fiscalização das Telecomunicações (Fistel) ;
e) Fundo Especial de Treinamento e Desenvolvimento;
f) Fundo de Defesa de Direitos Difusos;
g) Fundo Penitenciário Nacional (Funpen) ;
h) Fundo Nacional de Segurança Pública (FNSP) ;
i) Fundo Nacional Antidrogas (FNA) ;
j) Fundo Nacional de Saúde (FNS) ;
k) Fundo Nacional de Aviação Civil (FNAC) ;
l) Fundo Nacional do Meio Ambiente (FNMA) ;
m) Fundo do Ministério da Defesa;
n) Fundo de Administração do Hospital das Forças Armadas (FAHFA) ;
o) Fundo do Serviço Militar;
p) Fundo Aeronáutico;
q) Fundo do Exército;
r) Fundo Naval;
s) Fundo de Desenvolvimento do Ensino Profissional Marítimo;
t) Fundo Nacional de Assistência Social (FNAS) ;
u) Fundo Nacional de Segurança e Educação do Trânsito (Funset) ;
v) Fundo Nacional de Habitação de Interesse Social (FNHIS) ;
w) Fundo Nacional para a Criança e o Adolescente (FNCA) ;
x) Fundo Nacional do Idoso (FNI) ;
y) Fundo Constitucional do Distrito Federal (FCDF) .
65. Os fundos financeiros não são extensões da conta única. Embora os recursos se originem da conta única, são alocados em estabelecimentos oficiais de crédito. São fundos rotativos ou de financiamento. Embora geridos por estabelecimento oficial de crédito, mantêm-se atrelados à administração direta. A motivação é meramente operacional, uma vez que os repasses envolvem práticas bancárias 'desafeitas ao rito do orçamento público'. Exemplos de fundos financeiros:
a) Fundo de Terras e da Reforma Agrária (Banco da Terra) ;
b) Fundo Geral de Turismo (Fungetur) ;
c) Fundo Constitucional de Financiamento do Norte (FNO) ;
d) Fundo Constitucional de Financiamento do Centro-Oeste (FCO) ;
e) Fundo Constitucional de Financiamento do Nordeste (FNE) ;
f) Fundo de Desenvolvimento da Amazônia (FDA) ;
g) Fundo de Desenvolvimento do Nordeste (FDNE) ;
h) Fundo de Desenvolvimento do Centro-Oeste (FDCO) .
66. Os fundos mistos são aqueles que tanto executam despesas como realizam financiamentos. Na lei orçamentária, são alocados em duas unidades orçamentárias, uma com dimensão contábil, outra, com dimensão financeira. Ainda segundo Bassi, a exceção seria o Fundo de Amparo ao Trabalhador (FAT) , que, numa única unidade orçamentária, acolhe as duas dimensões. Exemplos de fundos mistos:
a) Fundo de Amparo ao Trabalhador (FAT) ;
b) Fundo de Defesa da Economia Cafeeira (Funcafé) ;
c) Fundo Nacional de Desenvolvimento Científico e Tecnológico (FNDCT) ;
d) Fundo para o Desenvolvimento Tecnológico das Telecomunicações (Funttel) ;
e) Fundo da Marinha Mercante (FMM) ;
f) Fundo Nacional de Cultura (FNC) ;
g) Fundo Nacional sobre Mudança do Clima (FNMC) .
Figura 1. Fundos contábeis, financeiros e mistos (ibidem, p. 19-20) .
67. Vale trazer à colação excerto de trabalho de autoria de Camillo de Moraes Bassi:
'Os fundos mistos, por sua vez, são alocados, na lei orçamentária, em duas UOs: uma acolhendo a dimensão contábil e a outra, a dimensão financeira. Como exceção, há o Fundo de Amparo ao Trabalhador (FAT) , acolhido apenas em uma UO' (BASSI, Camilo de Moraes, Fundos especiais e políticas públicas: uma discussão sobre a fragilização do mecanismo de financiamento, Rio de Janeiro, Ipea, 2019, Texto para Discussão n. 2458, p. 17, disponível em , acesso em 12/8/2020) .
68. Já Sanches (SANCHES, Osvaldo Maldonado, Fundos federais: origens, evolução e situação atual na administração federal, Revista de Informação Legislativa, Brasília, ano 39, n. 154, abr./jun. 2002, p. 294, disponível em  , acesso em 3/12/2020) propõe seis categorias de fundos:
a) FUNDOS PROGRAMÁTICOS, destinados à execução de programas especiais de trabalho (obras, equipamentos, serviços ou auxílios financeiros a entes públicos para ações dessa natureza) ;
b) FUNDOS CONTÁBEIS, destinados, exclusivamente, à realização de inversões financeiras, e operando, sempre, por intermédio de instituições financeiras oficiais;
c) FUNDOS DE TRANSFERÊNCIAS LEGAIS, destinados a sistematizar as transferências derivadas do compartilhamento de receitas e ao cumprimento de encargos impostos por determinações legais (FPE, FUNDEF, etc.) ;
d) FUNDOS DE REDEFINIÇÃO DE FONTES, destinados apenas à recaracterização de fontes de recursos com vistas à orientar sua aplicação;
e) FUNDOS DE GARANTIA, destinados, apenas, a propiciar garantias a determinadas operações, definidas em lei, de interesse do País, operando por intermédio de instituições financeiras oficiais e com base em ativos reais caracterizados como compondo o seu patrimônio;
f) FUNDOS DE INCENTIVOS FISCAIS, destinados a sistematizar os recursos mobilizados, em cada exercício, com base em incentivos fiscais específicos e nos retornos das aplicações em exercícios anteriores.
69. Outra classificação é aquela contida no Projeto de Lei Complementar 22/2020 (ver item 2.5.4) , que visa a dispor sobre normas gerais para o funcionamento dos fundos públicos. O art. 5o do texto da proposição prevê a seguinte classificação:
a) fundos de gestão orçamentária, estabelecidos por vinculação de receita, com programação detalhada na lei orçamentária anual ou em crédito adicional e execução orçamentária e financeira obedecendo à legislação específica aplicável ao setor público;
b) fundos de gestão especial, aqueles caracterizados, sem prejuízo de outros, como fundos de investimentos, seguros, aval, capitalização, garantia ou financiamento, capitalizados por meio de dotação específica na lei orçamentária anual ou créditos adicionais, sem programação detalhada na lei orçamentária anual ou em crédito adicional, e com execução financeira seguindo a lei específica que o instituir;
c) fundos de transferências de receitas, destinados a operacionalizar as transferências decorrentes de compartilhamento intergovernamental de receitas com previsão nas constituições e leis orgânicas de cada ente federativo.
70. Embora não se tenha verificado sua efetiva adoção oficial, uma outra classificação que releva mencionar é aquela do Grupo Técnico de Padronização de Relatórios (GTREL) . Conforme registrado nos parágrafos 29-30, o GTREL foi constituído pela STN com atribuição de padronização e harmonização de conceitos. Na reunião do GTREL ocorrida entre 18 e 21/10/2011, os participantes elaboraram a seguinte tipologia para os fundos públicos:
Tipologia dos Fundos Públicos
a) Fundos de Transferência e Repartições
Definição:
São fundos que têm como finalidade entregar os recursos pertencentes aos entes federados, de acordo com os dispositivos constitucionais, ou transferir recursos a determinado ente federado, entidade ou órgão.
Características:
¿ Não existe patrimônio afetado;
[Exemplos: Fundo de Participação dos Estados e Fundo de Participação dos Municípios.]
b) Fundos Programáticos
Definição:
São instrumentos para gestão de recursos vinculados por lei visando ao alcance de objetivos específicos, definidos num programa.
Características:
¿ Não existe patrimônio afetado;
Observações:
Quando o 'fundo' for criado sendo constituído somente por meio de dotações orçamentárias, ou seja, sem a definição dos recursos vinculados, não será considerado fundo.
[Exemplos: Fundo Nacional do Meio Ambiente, Fundo Nacional de Mudança do Clima, Fundo Penitenciário Nacional e Fundo Nacional de Cultura.]
c) Fundos de Previdência:
Definição:
Fundos integrados de bens, direitos e ativos, com finalidade previdenciária.
Características:
¿ existência de conta do fundo distinta da conta do Tesouro da unidade federativa;
¿ aplicação de recursos, conforme estabelecido pelo Conselho Monetário Nacional;
¿ vedação da utilização de recursos do fundo de bens, direitos e ativos para empréstimos de qualquer natureza, inclusive à União, aos Estados, ao Distrito Federal e aos Municípios, a entidades da administração indireta e aos respectivos segurados;
¿ vedação à aplicação de recursos em títulos públicos, com exceção de títulos do Governo Federal;
¿ avaliação de bens, direitos e ativos de qualquer natureza integrados ao fundo, em conformidade com a Lei 4.320, de 17 de março de 1964 e alterações subseqüentes;
¿ estabelecimento de limites para a taxa de administração, conforme parâmetros gerais;
¿ constituição e extinção do fundo mediante lei.
d) Fundos de Financiamentos:
Definições:
Definição do subgrupo de trabalho: são fundos destinados à concessão de financiamentos, mediante inversão financeira ou investimento, a determinada região ou setor produtivo, cujos eventuais retornos poderão ser incorporados ao patrimônio do fundo, estabelecendo¿se, assim, sua natureza rotativa.
1ª definição do grupo de trabalho: são fundos constituídos para financiamento de determinada região ou setor produtivo.
 (¿) 
Características:
¿ Podem ser constituídos somente com recursos públicos ou com recursos públicos e privados, com a responsabilidade limitada às cotas;
¿ Caso ocorra, a dotação no orçamento é somente o aporte de recursos;
¿ Pode existir patrimônio afetado;
[Exemplos: Fundo Constitucional de Financiamento do Centro-Oeste, Fundo Constitucional de Financiamento do Norte e Fundo Constitucional de Financiamento do Nordeste.]
e) Fundos Garantidores:
Definição:
Têm por objetivo cobrir, direta ou indiretamente, total ou parcialmente, o risco de operações financeiras ou atividades produtivas de interesse público.
Características:
¿ Podem ser constituídos somente com recursos públicos ou com a participação de entes privados, com a responsabilidade limitada às cotas de cada um;
¿ Podem executar suas despesas no orçamento ou constar somente a dotação de transferência.
¿ Pode ou não existir patrimônio afetado;
Observações:
Em alguns casos não há lei de criação, mas lei poderá autorizar a participação do ente público em fundo já existente;
[Exemplo: Fundo de Garantia à Exportação.]
f) Fundo Poupança:
Definição:
São fundos constituídos como reserva para atender determinada situação futura imprevisível ou para estocar recursos para gerações futuras.
Características:
¿ A dotação no orçamento é somente o aporte de recursos;
¿ Existe patrimônio afetado (disponível em  , acesso em 12/8/2020) .
71. Leonardo da Silva Guimarães Martins da Costa (Fundos Federais: Abordagem Transdisciplinar diante do Projeto da Lei de Finanças Públicas, Texto para Discussão n. 29, STN, 2017, p. 18, disponível em  , acesso em 12/8/2020) propõe uma tipologia semelhante para os fundos públicos, sem incluir, contudo, os fundos de previdência. Também distingue os fundos públicos dos privados.
I. Fundos públicos
a) fundos de transferência: não fazem gestão de recursos como os outros e por isso são conhecidos também como 'meramente contábeis';
b) fundos programáticos (de custeio) : são os que em tese poderiam ser substituídos por programas de orçamento, pois servem precipuamente para custear certos projetos ou atividades do órgão a que estão subordinados; nesta classificação não entram os fundos que podem ser substituídos por programas de financiamento na LOA;
c) fundos de financiamentos: são os que concedem financiamentos e empréstimos, muitas vezes com subsídios;
d) fundos garantidores: são os que garantem determinadas operações com base em ativos reais de seu patrimônio - podem eventualmente ser considerados fundos de aval;
e) fundos de formação de poupança pública: são os fundos soberanos.
II- Fundos privados
a) fundos de financiamento: mesma definição dos fundos públicos de financiamento;
b) fundos garantidores: mesma definição dos fundos públicos garantidores;
c) fundos de poupança compulsória: embora não integrem o patrimônio do setor público, vinculam-se ao atendimento de finalidades específicas que a Administração Pública tem interesse em tutelar;
d) fundos de investimento: são condomínios, na forma da Instrução nº 409/2004 da CVM (os grifos são da transcrição) .
Figura 2. Tipologia dos fundos segundo Costa (ibidem, p. 20) .
72. Cabe observar, contudo, que a Assessoria Econômica, de Comunicação e de Assuntos Legislativos da STN (Assec) , no documento 'Fundos Públicos', de novembro de 2019, entendeu que os fundos garantidores não são fundos públicos, mas, sim, privados. Apenas a participação da União, por meio de cotas, é autorizada por lei, sendo a sua criação realizada pelos agentes financeiros responsáveis por sua gestão. Exemplo é o Fundo Garantidor de Parcerias Público-privadas (FGP) da União, dos Estados, do Distrito Federal ou dos Municípios, previstos na Lei 11.079/2004 (peça 19, p. 10) .
73. Por fim, em resposta a solicitação da equipe de auditoria, o Ministério da Economia encaminhou nota técnica de novembro de 2011 da Coordenação-Geral de Avaliação Macroeconômica da Secretaria de Orçamento Federal (SOF) . No documento, consta que, em 2009, a SOF iniciara estudo que tinha entre seus objetivos a elaboração de uma tipologia de classificação dos Fundos (peça 17, p. 1) .
74. Não foi encaminhado o resultado desse estudo. Foi, contudo, encaminhada apresentação de julho de 2019 da SOF intitulada 'Fundos Públicos Federais: Uma abordagem orçamentária' (peça 18) . Nesse documento, consta a seguinte 'Proposta Preliminar SOF de Tipologia para os Fundos':
a) fundo meramente contábil:
a.1) fundo de repartição de receitas, 'decorrente da arrecadação de receitas destinadas à repartição com outros entes da Federação, em montante definido por norma constitucional ou legal';
b) fundo de gestão orçamentária:
b.1) fundo programático, 'destinado ao alcance de objetivos específicos, definidos num programa';
c) fundo de gestão especial:
c.1) fundo de financiamento, 'destinado à realização de empréstimos ou financiamentos com retorno';
c.2) fundo de poupança, 'cuja principal finalidade seja a constituição de patrimônio para atendimento de objetivos ou necessidades de longo prazo';
c.3) fundo patrimonial, 'o conjunto de recursos de natureza privada, sem personalidade jurídica, instituído, gerido e administrado por organização gestora com o intuito de constituir fonte de recursos de longo prazo, a partir da preservação do principal e da aplicação de seus rendimentos';
c.4) fundo de garantia ou avais, 'tem como finalidade garantir, direta ou indiretamente, total ou parcialmente, o risco de operações ou projetos que o governo tem interesse em fomentar, nos termos que a lei dispuser';
c.5) fundo de incentivos fiscais, 'instituído em lei, para fins de organização e operacionalização de renúncia de receita' (peça 18, p. 18-19) .
75. Conforme visto na seção 2.1 (Conceituação) , existe confluência dos diversos conceitos de fundos quanto a constituírem vinculações de recursos a determinadas finalidades. Contudo, conforme descrito acima, o mesmo não ocorre com relação à classificação dos fundos. Embora exista a classificação do art. 71 do Decreto 93.872/1986 em fundos contábeis e financeiros, esta não alcança todos os possíveis arranjos orçamentários e operacionais. Evidência dessa limitação da classificação do decreto são as propostas descritas acima.
76. Portanto, nem mesmo no âmbito interno do Ministério da Economia foi formalizada decisão acerca da classificação mais adequada.
6. Sistemática de criação dos fundos
77. As condições para a instituição e o funcionamento dos fundos devem ser estabelecidos por lei complementar, conforme o art. 165, parágrafo 9º, inc. II, da Constituição Federal. Essa exigência constitucional foi suprida pela Lei 4.320/1964, recepcionada pela Constituição com status de lei complementar. Os fundos públicos estão disciplinados nos arts. 71 a 74 dessa lei.
78. Assim para a constituição de um fundo público deve-se analisar a conveniência de determinada fonte de recurso e encaminhar um projeto de lei para aprovação, obedecendo aos pressupostos legais e constitucionais, bem como ao rito do processo legislativo ordinário, previsto no ordenamento jurídico.
79. Segundo Sanches, seja pelas normas ora vigentes - disposições da Constituição complementadas pelas normas da Lei nº 4.320 (recepcionada pela nova ordem constitucional) , do Decreto-lei 200/1967, da Lei Complementar 101/2000 e das leis de diretrizes orçamentárias -, seja pelas contidas nos textos das proposições que expressam as tendências de médio prazo - em particular os dos projetos de lei complementar que tramitam no Congresso Nacional -, as condições básicas para a instituição e operação dos fundos públicos são (SANCHES, Osvaldo Maldonado, Fundos federais: origens, evolução e situação atual na administração federal, Revista de Informação Legislativa, Brasília, ano 39, n. 154, abr./jun. 2002, p. 285-286, disponível em , acesso em 25/2/2021) :
a) criação por lei, na qual se definam os recursos do fundo (proibida a vinculação de impostos) , o órgão a que este ficará vinculado e os objetivos ou serviços a serem atendidos;
b) definição de normas peculiares de aplicação, de controle, de prestação e tomada de contas, preservada a competência do TCU e respeitados os princípios de universalidade e unidade de caixa acolhidos pela Constituição;
c) inclusão da programação do fundo na Lei Orçamentária Anual com os detalhamentos definidos pela LDO do exercício (por programas, ações e localidades/entidades beneficiadas) ;
d) observância ao plano de contas único da Administração e registro das transações de receita e despesa no Siafi, facultada a adoção de detalhamentos adicionais na contabilidade própria;
e) operação com o CNPJ do órgão ou entidade a que o fundo se ache legalmente vinculado;
f) prestação de contas segundo as normas gerais aplicadas à Administração e normas particulares definidas na lei de criação.
80. Conforme planilha à peça 20, todos os fundos existentes foram criados por dispositivo legal ou constitucional. Atualmente, essa exigência consta no art. 167, inc. IX, da Constituição.
7. Proposições em tramitação no Congresso para alteração legislativa
81. Tramitam no Congresso Nacional proposições que poderão impactar, caso aprovadas, de forma direta ou indireta, os fundos públicos. Entre elas, está proposta de emenda constitucional visando criar a reserva de lei complementar para a criação de novos fundos e extinguir aqueles que não foram ratificados em determinado período de tempo. Também, há duas propostas de lei complementar, uma visando criar normas gerais para os fundos públicos e outra visando substituir a Lei 4.320/64 como nova lei de finanças públicas. A seguir, trata-se de cada uma dessas proposições.
8. Proposta de Emenda à Constituição 187/2019
82. Em novembro de 2019, o Governo Federal lançou o chamado Plano Mais Brasil, pacote idealizado para impedir novas crises das contas públicas e oferecer estabilidade fiscal à União, aos estados e aos municípios. O pacote foi composto de três propostas de emenda à Constituição (Pec) . São elas: Pec Emergencial (Pec 186/2019) , que propõe mecanismos emergenciais de controle de despesas públicas; Pec dos Fundos Públicos (Pec 187/2019) , que propõe a extinção de fundos e o redirecionamento dos recursos, e Pec do Pacto Federativo (Pec 188/2019) , que propõe mais recursos e autonomia financeira para estados e municípios. As duas primeiras propostas impactam o ambiente normativo dos fundos.
83. A Pec 187/2019 visa instituir reserva de lei complementar para criar fundos públicos e extinguir aqueles que não forem ratificados até o final do segundo exercício financeiro subsequente à promulgação da emenda.
84. Segundo sua justificação, a proposição visa proporcionar maior 'racionalidade na alocação dos sempre escassos recursos públicos', restaurando-se a 'capacidade do Estado Brasileiro de definir e ter políticas públicas condizentes com a realidade socioeconômica atual, sem estar preso a prioridades definidas no passado distante'. Sua aprovação permitiria a extinção de cerca de 248 fundos (disponível em  , acesso em 5/2/2021) .
85. Após o exame do texto original proposto, bem como das emendas apresentadas por senadores, o texto substitutivo do relator Otto Alencar foi aprovada pela Comissão de Constituição e Justiça (CCJ) do Senado, em 4/3/2020. O texto aprovado na CCJ (disponível em < https://legis.senado.leg.br/sdleg-getter/documento?dm=8072244&ts=1612174851852&disposition=inline>, acesso em 24/2/2021) prevê a extinção dos fundos públicos da União, dos estados, do Distrito Federal e dos municípios, criados até 31/12/2016, caso não sejam ratificados por meio de lei complementar específica no prazo de dois anos.
86. Outra disposição contida na Pec é que lei complementar específica deverá estabelecer normas gerais para o funcionamento de fundos públicos de qualquer natureza, suprindo uma lacuna existente no ordenamento jurídico brasileiro.
87. O texto substitutivo aprovado pela CCJ resguarda os fundos previstos em constituição ou lei orgânica ou que, embora criados por lei, destinam-se a operacionalizar vinculações de receitas estabelecidas em constituição ou lei orgânica. Também foram preservados os fundos destinados à prestação de garantias e avais e os fundos instituídos pelo Poder Judiciário, pelos tribunais de contas, pelo Ministério Público, pelas defensorias públicas e pelas procuradorias-gerais. Foram, ainda, excepcionados fundos infraconstitucionais nominalmente identificados.
88. Os quadros a seguir elencam os fundos constitucionais ou com recursos vinculados pela constituição e os infraconstitucionais nominalmente excepcionados.
	Quadro 1. Fundos de natureza constitucional, excepcionados pela Pec 187/2019 (dados de 2019, em R$ milhões) 

	Fundo
	Norma instituidora
	Autorizado
	Executado
	%

	Fundo do Regime Geral de Previdência Social (FRGPS) . 
	Art. 68 da Lei Complementar 101/2000
	628.902
	628.469
	99,9

	Fundo Nacional de Saúde (FNS) 
	Decreto 64.867/1969
	127.193
	126.253
	99,3

	Fundo de Participação dos Municípios (FPM) 
	Art. 159, inc. I, alínea 'b', da Constituição Federal e Lei Complementar 62/1989
	90.225
	88.388
	98,0

	Fundo de Amparo ao Trabalhador (FAT) 
	Lei 7.998/1990
	77.804
	74.142 
	95,3

	Fundo de Participação dos Estados e do Distrito Federal (FPE) 
	Art. 159, inc. I, da Constituição Federal e Lei Complementar 62/1989 
	77.593 
	76.053 
	98,0

	Fundo Nacional de Assistência Social (FNAS) 
	Lei 8.742/1993 
	62.863 
	62.849 
	100,0

	Fundo Constitucional do Distrito Federal (FCDF) 
	Lei 10.633/2002 
	14.302 
	14.301 
	100,0

	Fundo Constitucional de Financiamento do Nordeste (FNE) 
	Lei 7.827/1989 
	8.236 
	8.236 
	100,0

	Fundo Constitucional de Financiamento do Norte (FNO) 
	Lei 7.827/1989 
	2.745 
	2.745 
	100,0

	Fundo Constitucional de Financiamento do Centro-Oeste (FCO) 
	Lei 7.827/1989
	2.745
	2.745
	100,0

	Fundo Especial de Assistência Financeira aos Partidos Políticos (Fundo Partidário) 
	Lei 9.096/1995 
	928
	915
	98,7

	Fonte: DIAS, Fernando Álvares Correia. PEC 187/2019 (PEC dos Fundos) : os Fundos Federais Afetados e Algumas Questões para Discussão. Brasília: Núcleo de Estudos e Pesquisas/Conleg/Senado, Setembro 2020 (Boletim Legislativo n. 86, de 2020) , p. 15. Disponível em . Acesso em 9/2/2020.

	Quadro 2. Fundos infraconstitucionais nominalmente excepcionados pela Pec 187/2019 (dados de 2019, em R$ milhões) 

	Fundo
	Norma instituidora
	Autorizado
	Executado
	%

	Fundo Nacional de Desenvolvimento Científico e Tecnológico (FNDCT) 
	Decreto-lei 719/1969 
	5.651
	2.264
	40,1

	Fundo de Defesa da Economia Cafeeira (Funcafé) 
	Decreto-lei 2.29/1986 
	5.273 
	4.950 
	93,9

	Fundo Nacional de Segurança Pública (FNSP) 
	Lei 10.201/2001 
	1.875 
	702 
	37,5

	Fundo Penitenciário Nacional (Funpen) 
	Lei Complementar 79/1994
	912 
	647 
	70,9

	Fundo Nacional Antidrogas (Funad) 
	Medida provisória 2.216-37/2001
	40
	32
	78,3

	Fonte: ibidem.

89. Releva mencionar, ainda, que o texto substitutivo prevê a destinação a ser dada às receitas desvinculadas com a extinção de fundos: erradicação da pobreza, infraestrutura, segurança na fronteira, revitalização da bacia do Rio São Francisco e ciência e pesquisa.
90. O texto substitutivo prevê que, durante período para ratificação, o superávit financeiro das fontes de recursos dos fundos do Poder Executivo deverá ser empregado na amortização da dívida pública. Superávit financeiro é a diferença positiva entre o ativo financeiro e o passivo financeiro, nos termos do art. 43, § 2º c/c art. 105, §§ 1º e 3º da Lei 4.320/64. Em outras palavras, ocorre quando parte dos recursos vinculados ao fundo não é utilizada ao final do exercício financeiro.
91. Na justificação da Pec 187/2019, consta que a proposta permitiria a 'desvinculação imediata de um volume apurado como superávit financeiro da ordem de R$ 219 bilhões'. Trata-se do superávit financeiro acumulado até o final de 2018, no montante de R$ 218.768.257,00 (Secretaria de Orçamento Federal, resposta ao pedido de informação 03006010594201913, disponível em <http://www.consultaesic.cgu.gov.br/busca/dados/Lists/Pedido/Item/ displayifs.aspx?List=0c839f31%2D47d7%2D4485%2Dab65%2Dab0cee9cf8fe&ID=960615&Source=http%3A%2F%2Fwww%2Econsultaesic%2Ecgu%2Egov%2Ebr%2Fbusca%2FSitePages%2Fresultadopesquisa%2Easpx%3Fk%3D03006010594201913&Web=88cc5f44%2D8cfe%2D4964%2D8ff4%2D376b5ebb3bef>, acesso em 5/3/2021) .
92. Quanto ao fluxo futuro de caixa que seria liberado com a desvinculação de fontes, Bassi estimou-o em apenas R$ 15 bilhões no exercício de 2020, descontados as despesas obrigatórias, a reserva de contingência, as receitas atípicas e os restos a pagar:
' (¿) os fundos elegíveis devem movimentar, em 2020, R$ 298,5 bilhões. Descontando-se as despesas obrigatórias, a RES [reserva de contingência], as receitas atípicas e os RAPs,[restos a pagar] encontra-se um valor próximo de R$ 15 bilhões, cifra equivalente a 5,0% da dotação prevista dos fundos' (BASSI, Camilo de Moraes, Pec N. 187/2019 - Pec dos Fundos Públicos: Uma Estimativa dos Recursos Liberados Mediante a Desvinculação das Fontes, Brasília, Ipea, jun. 2020, Nota Técnica Disoc, n. 79, p. 23, disponível em < https://www.ipea.gov.br/portal/index.php?option=com_content&view=article&id=35903&Itemid=9  >, acesso em 15/8/2020) .
93. O texto substitutivo está sendo examinado no Plenário do Senado, onde também recebeu emendas. No portal do Senado na Internet, consta que foram apresentadas 76 emendas desde a proposição original. Correntemente, aguarda a inclusão em ordem do dia (disponível em , acesso em 19/2/2020) .
94. Resumidamente, a Pec 187/2019 busca diminuir as vinculações de receitas e a rigidez orçamentária. Ao propor a criação de reserva de lei complementar para a instituição de novos e a ratificação dos fundos existentes, dificulta a criação de novos fundos e a manutenção daqueles existentes.
9. Proposta de Emenda à Constituição 186/2019
95. A Pec 186/2019, popularmente chamada de Pec emergencial, propõe medidas permanentes e emergenciais de controle do crescimento das despesas obrigatórias e de reequilíbrio fiscal no âmbito dos Orçamentos Fiscal e da Seguridade Social da União.
96. Essa Pec teria surgido da preocupação do governo em garantir o cumprimento de duas regras que limitam o uso do dinheiro público: o teto de gastos e a regra de ouro. Para isso, propõe diversas alterações temporárias e permanentes no texto constitucional. O presente levantamento limita-se, porém, a abordar os possíveis efeitos nos fundos públicos, caso seja aprovada.
97. No texto original da proposta, não foi feita menção aos fundos. Contudo, no texto substitutivo apresentado em 3/3/2021 pelo relator, Senador Márcio Bittar (Complementação do Parecer 21/2021, disponível em < https://legis.senado.leg.br/sdleg-getter/documento?dm=8936576&ts=1614860451219&disposition=inline>, acesso em 4/3/2021) , foram incluídas disposições sobre os fundos públicos.
98. No art. 5º, a Pec autoriza a destinação do superávit financeiro das fontes de recursos dos fundos do Poder Executivo à amortização da dívida pública. A destinação será livre no caso dos entes que não tiverem dívida a amortizar.
99. No art. 1º, a Pec propõe alterar o art. 167, inc. IV, da Constituição Federal para excepcionar da vedação de vinculação os recursos destinados aos fundos que menciona:
' (¿) .
Art. 167. (¿) .
 (¿) 
IV - a vinculação das receitas públicas a órgão, fundo ou despesa, ressalvadas:
 (¿) 
m) os recursos destinados aos fundos:
1. previstos nas Constituições e Leis Orgânicas de cada ente federativo, inclusive no Ato das Disposições Constitucionais Transitórias;
2. criados para operacionalizar vinculações de receitas estabelecidas nas Constituições e Leis Orgânicas de cada ente federativo;
3. destinados à prestação de garantias e avais;
4. previstos no art. 76-A, parágrafo único, inciso V, dos Atos das Disposições Constitucionais Transitórias;
5. Fundo Nacional de Segurança Pública, Fundo Penitenciário Nacional, Fundo Nacional Antidrogas, Fundo Nacional de Desenvolvimento Científico e Tecnológico, Fundo de Defesa da Economia Cafeeira, Fundo para Aparelhamento e Operacionalização das Atividades-fim da Polícia Federal, Fundo Nacional para a Criança e o Adolescente e Fundo Nacional da Cultura;
 (¿) .'
100. O texto substitutivo apresentado pelo relator em 3/3/2021 foi, na mesma data, aprovado em primeiro turno pelo Plenário do Senado. Em 4/3/2021, houve a aprovação em segundo turno. A matéria, agora, será apreciada pela Câmara dos Deputados.
10. Projeto de Lei do Senado 229/2009, tornado Projeto de Lei Complementar 295/2016 na Câmara dos Deputados
101. A proposição, de autoria do Senador Tasso Jereissati, visa estabelecer normas gerais sobre finanças públicas (planejamento, orçamento, execução orçamentária e controle) , tendo por base o princípio da responsabilidade. Altera dispositivos da Lei Complementar 101/2000 (Lei de Responsabilidade Fiscal) e revoga a Lei 4.320/1964.
102. Da justificativa do projeto, transcreve-se o seguinte trecho elucidativo:
' (¿) 
Antes de tudo, é uma proposta para adotar um regime responsável de elaboração e apreciação do orçamento público, promovendo mudanças importantes, desde a abrangência das três leis (plano, diretrizes e orçamento) que integram o ciclo de planejamento do país até o processo de sua votação e definição pelo Poder Legislativo. A modernização das peças está sendo buscada em várias frentes, como é o caso da adoção de uma espécie de orçamento plurianual de investimentos.
Prazos, classificações de contas, gestão financeira e patrimonial, princípios da receita e das relações intergovernamentais são algumas das outras matérias contempladas nesta proposta. Na prática, constitui quase um código geral de finanças públicas.
 (¿) .'
103. O texto substitutivo foi aprovado no Plenário do Senado em 7/6/2016. O Título VI trata dos fundos públicos. Cabe ressaltar as seguintes disposições:
a) sujeição dos fundos públicos às normas financeiras da Administração Pública, sem prejuízo de que o seu registro e controle se façam apartadamente da administração financeira centralizada;
b) no caso de extinção de fundo público, apropriação do saldo financeiro pelo órgão central de administração financeira do ente da Federação, sem vinculação específica;
c) obrigação de a lei que criar fundo público dispor, no mínimo, sobre:
c.1) nome;
c.2) órgão ou entidade no âmbito da qual deverá funcionar;
c.3) objeto ou finalidade;
c.4) origem de seus recursos;
c.5) responsabilidade do gestor quanto à administração dos recursos;
c.6) normas peculiares quanto a sua administração;
c.7) modelo e procedimentos de deliberação;
c.8) condições aplicáveis à prestação de contas;
c.9) prazo de vigência, caso não seja indeterminado.
d) obrigação de os fundos públicos serem ratificados a cada período de quatro anos, após exame de conveniência;
e) vedação de criação de fundo público quando seus objetivos puderem ser alcançados mediante a vinculação de receitas específicas.
104. O texto aprovado no Plenário do Senado foi remetido em 21/6/2016 para revisão na Câmara dos Deputados, onde foi recebido como Projeto de Lei Complementar 295/2016 (PLP 295/2016) . Em 17/11/2016, foi criada comissão especial para proferir parecer sobre o projeto. Até 11/3/2021, esse parecer ainda não havia sido emitido.
11. Projeto de Lei Complementar 22/2020
105. Em 5/3/2020, o Senador José Serra apresentou o Projeto de Lei Complementar 22/2020 (PLP 22/2020) . O projeto visa dispor sobre normas gerais para o funcionamento dos fundos públicos criados no âmbito da União, dos estados e dos municípios.
106. Segundo sua justificação, tendo em vista a revisão dos fundos prevista na Pec 187/2019, tornar-se-ia fundamental
' (¿) um marco jurídico de referência, compatível com as boas práticas internacionais, para que eventual processo de racionalização de fundos públicos e vinculações de receitas desenvolva-se no âmbito de um procedimento moderno previsto em lei' (disponível em < https://legis.senado.leg.br/sdleg-getter/documento?dm=8072504&ts=1595200830197&disposition=inline>, acesso em 24/2/2021) .
107. Ainda segundo a justificação, a legislação existente, notadamente a Lei 4.320/1964, não observaria práticas internacionais de governança pública. Estudos técnicos do Fundo Monetário Internacional (FMI) mostrariam que cerca de apenas 3% do produto interno bruto de países de economia avançada corresponderiam a recursos administrados por fundos públicos, fora das regras tradicionais do sistema orçamentário.
108. O PLP 22/2020 contém as mesmas disposições previstas no PLP 295/2016, do qual se tratou no item anterior. Adicionalmente, prevê o seguinte:
a) obrigação de os fundos de gestão orçamentária terem sua programação detalhada em lei orçamentária anual ou em crédito adicional;
b) no caso de participação de ente da federação como cotista único ou majoritário em fundo de natureza privada, obrigação de que a constituição e o funcionamento do fundo obedeçam a todas as normas e condições previstas para os fundos públicos.
109. Em 11/3/2020, a proposição foi encaminhada à Comissão de Assuntos Econômicos do Senado Federal, tendo sido distribuída ao Senador Mecias de Jesus para emissão de relatório. Até 11/3/2021, não havia registro de movimentação subsequente.
12. Projeto de Lei Complementar 102/2020
110. O PLP 102/2020 foi apresentado pelo Deputado Renildo Calheiros. Visa a instituir empréstimo compulsório sobre saldos financeiros dos fundos públicos federais, com exceções que elenca. Os recursos seriam destinados a programas de saúde, de assistência social e de manutenção e geração de emprego e renda em decorrência da pandemia de Covid-19.
111. Em 1/7/2020, o projeto foi encaminhado pela Mesa Diretora da Câmara dos Deputados às Comissões de Seguridade Social e Família, Finanças e Tributação e Constituição e Justiça e de Cidadania. Até 11/3/2021, não havia registro de emissão de parecer.
13. Projeto de Lei Complementar 135/1996
112. O projeto de lei complementar em exame, de autoria da Comissão Mista de Planos, Orçamento Público e Fiscalização, regulamenta o art. 165, § 9º, da Constituição Federal, instituindo uma série de normas sobre o sistema orçamentário e sobre a gestão financeira e patrimonial, bem como sobre as condições para a instituição e o funcionamento de fundos.
113. No texto do substitutivo do PLP 135/1996 aprovado pela Comissão de Finanças e Tributação da Câmara dos Deputados, constam as seguintes exigências:
a) os fundos passarão a ter prazo limitado de vigência, o qual, ressalvado o caso dos fundos constitucionais, não poderá exceder o período de vigência do plano plurianual;
b) cada fundo deverá ser avaliado ao final do prazo de vigência, como condição para a sua renovação por novo período;
c) não será permitida a criação de fundo ou a renovação de sua vigência em duas situações:
c.1) quando seu programa de trabalho puder ser executado diretamente pelo órgão a que se vincula;
c.2) quando suas receitas próprias não atingirem cinquenta por cento de sua receita total.
114. O texto também prevê que as despesas e receitas dos fundos de qualquer natureza deverão constar no orçamento. Prevê, ainda, que a lei de criação do fundo deverá dispor sobre a responsabilidade do gestor e normas de gestão e prestação de contas (disponível em , acesso em 25/2/2021) .
115. Em 21/11/2019, foi emitido o parecer do relator da Comissão de Constituição e Justiça e de Cidadania da Câmara dos Deputados (CCJC) , o qual não alterou as disposições sobre os fundos (disponível em , acesso em 8/3/2021) .
14. Opiniões contrárias e favoráveis aos fundos públicos
116. Entre as opiniões contrárias aos fundos públicos, releva destacar, por óbvio, aquelas dos autores das proposições legislativas que visam a alterar o ambiente normativo de funcionamento dos fundos públicos.
117. Na justificação do PLS 229/2009 (PLP 295/2016) , não consta crítica aos fundos públicos de modo geral. Consta, sim, crítica aos fundos ditos de natureza privada, mas que têm o poder público como cotista único, o que significaria, na prática, uma situação igual à dos fundos públicos.
118. Segundo a justificação da Pec 187/2019, a vinculação de receitas a determinadas finalidades refletiria uma realidade momentânea, que não se manteria inalterada ao longo do tempo. Mudariam as 'dinâmicas políticas, sociais, econômicas e demográficas', que poderiam 'não mais refletir as necessidade e prioridades da sociedade brasileira no momento atual'.
119. Considera, ainda, que o 'represamento' de recursos por meio de leis enrijeceria o orçamento, particularmente, 'em momento de sabida grave restrição fiscal'. Por fim, a justificação aponta que a maioria dos fundos públicos - 165 - foi instituída antes da Constituição de 1988, sendo incompatível com o ordenamento atual.
120. Na justificação do PLP 22/2020, é ressaltado que a vinculação de receitas para implementação de políticas públicas não necessariamente exigiria a criação de um fundo público. Tratar-se-ia de falsa tese em que acreditaria boa parte dos parlamentares. Por esse motivo, para esclarecimento, a proposição apresenta conceituações distintas para receitas vinculadas e fundos públicos.
121. Segundo a justificação, 'muitas políticas públicas - financiadas por receitas vinculadas e implementadas pelos departamentos ministeriais - dispensam uma gestão por meio de fundo'. Os fundos deveriam ser utilizados apenas em casos especiais, como um 'instrumento de gestão específico orientado por regras de governança específicas'.
122. Segundo a justificação do PLP 22/2020, em economias avançadas, apenas 3% do produto interno bruto seria administrado por fundos públicos. Mesmo assim, muitas vezes, esses recursos não estariam associados a vinculações de receitas, mas, sim, a fontes de financiamento privadas. Nesse tipo de gestão especial, o governo capitaliza o fundo via orçamento, mas esses recursos são administrados sem as burocracias tradicionais do processo orçamentário. Não se perde a transparência, especialmente em uma era da tecnologia em que a prestação de contas de um sistema governamental pode ser bem elaborada e efetivada. (disponível em < https://legis.senado.leg.br/sdleg-getter/documento?dm=8072504&ts=1595200830197&disposition=inline>, acesso em 24/2/2021) 
123. Com foco maior na realidade dos municípios, Heraldo da Costa Reis lista vantagens e desvantagens da gestão por fundos públicos:
a) vantagens:
a.1) melhor distribuição e gestão dos recursos;
a.2) identificação de responsabilidades por áreas;
a.3) melhor controle e avaliação de desempenho;
a.4) possibilidade de confronto das despesas com as receitas geradas pelo próprio serviço;
a.5) maior transparência na gestão dos recursos;
a.6) possibilidade de relacionamentos entre os fundos, sem perigo de quebra da autonomia dos fundos;
a.7) produção de informações diferenciadas para auxiliar os usuários a avaliar o serviço prestado e a capacidade de continuar prestando-o;
a.8) justificativa para pedidos de ajustes ou atualização dos valores que são cobrados pelos preços dos serviços remunerados e não remunerados;
b) desvantagens:
b.1) pulverização dos recursos entre os fundos;
b.2) dificuldades nos controles, inclusive do Legislativo (REIS, Heraldo da Costa, Fundos especiais: nova forma de gestão de recursos públicos, Revista de Administração Municipal, v. 38, n. 201, p. 51-59, out./dez. 1991, p. 2, disponível em  , acesso em 12/8/2020) .
124. Sanches (SANCHES, Osvaldo Maldonado, Fundos federais: origens, evolução e situação atual na administração federal, Revista de Informação Legislativa, Brasília, ano 39, n. 154, abr./jun. 2002, p. 285-286, disponível em  , acesso em 3/12/2020) entende que os fundos deram sua contribuição para agilizar a execução orçamentária e financeira. Contudo, após o advento de mudanças operacionais e tecnológicas a partir dos anos 1970, as desvantagens dos fundos teriam passado a sobrepujar as vantagens. Essas vantagens e desvantagens seriam as seguintes:
a) argumentos favoráveis:
a.1) garantir a destinação de receitas para executar determinada programação ou viabilizar a realização de objetivos;
a.2) descentralizar a execução de um programa de trabalho para um determinado gestor;
a.3) viabilizar melhores avaliações dos resultados obtidos com a execução da programação, bem como dos custos das atividades, pela possibilidade de adoção de normas peculiares de programação e controle;
a.4) possibilitar um controle mais sistemático e efetivo sobre os resultados, em contraste com os seus principais custos;
a.5) preservar para o exercício seguinte os recursos financeiros não utilizados, o que evita desperdício de recursos pelo 'atabalhoado' comprometimento dos saldos nos finais de exercício;
b) argumentos contrários:
b.1) criar áreas de rigidez no processo de definição do programa de trabalho do governo;
b.2) possibilitar a constituição de feudos de poder, pois, caso a nomeação do gestor do fundo se dê por indicação política, isso poderá conduzir à adoção de linhas independentes de atuação, distintas daqueles fixadas pelo titular do órgão setorial;
b.3) 'impor a realização de registros individualizados da execução orçamentária, financeira e patrimonial de cada fundo, em duplicidade com os atos regulares de registro no sistema geral de contabilidade';
b.4) 'transferir para a tecnoburocracia do Poder Executivo a tomada de decisões alocativas que caberiam ao Parlamento';
b.5) 'ensejar duplicidade de intervenção sobre um mesmo problema, dado que os objetivos e áreas de atuação dos fundos tendem a ser fixados em termos muito gerais e seus programas de trabalho a serem pouco detalhados';
b.6) 'viabilizar ações ou práticas que reduzam a eficácia dos processos de controle ou dificultem o seu exercício'.
125. Rocha (ROCHA, Denise Cristina Correa da, A Questão do Gasto Social Federal e seu Financiamento: análise do triênio 1994/96, Dissertação (Mestrado em Administração) , Fundação Getúlio Vargas, São Paulo, 1997, p. 50, disponível em < https://bibliotecadigital.fgv.br/dspace;/bitstream/handle/10438/5311/1199800938.pdf>, acesso em 3/12/2020) cita as críticas mais comuns aos fundos, que seriam as seguintes:
a) a vinculação de recursos limitaria a melhor alocação de recursos, uma vez que excluiria a discussão de critérios de maximização econômica;
b) congelamento de prioridades no tempo;
c) perpetuação de poder de setores ou regiões;
d) a vinculação a programas, e não a setores econômicos, por exemplo, causaria rigidez orçamentária.
126. Apesar das disfunções apontadas, a autora entende que a vinculação de recursos desempenha importante papel na manutenção do aporte de recursos para programas sociais, notadamente em períodos de ajustes econômicos (idem, p. 51) .
127. Em apresentação de junho de 2017, Martin Fortis, Coordenador de Estudos e Desenvolvimento de Metodologias para Avaliação de Políticas Públicas da Secretaria de Orçamento Federal (disponível em , acesso em 3/9/2020) , apontou que os fundos seriam inadequados como mecanismos de gestão orçamentária e financeira devido às seguintes disfunções:
a) alocação de recursos públicos em setores pouco estratégicos;
b) perda da capacidade do governo de definir prioridades e investir em áreas essenciais;
c) duplicação e sobreposição da atividade estatal devido a definição genérica de objetivos;
d) enfraquecimento do poder decisório do governo, pois, os gestores dos fundos seguiriam critérios próprios;
e) endividamento do governo enquanto haveria fundos com recursos ociosos;
f) falta de padronização na escrituração das contas dos fundos;
g) falta de transparência;
h) resistência ao controle;
i) existência de práticas alocativas 'criativas' ou de legalidade duvidosa.
128. Segundo o documento, seria ineficaz a alocação de recursos por meio de fundo, uma vez que também seria alcançado por contingenciamentos. O art. 8o, parágrafo único, da Lei de Responsabilidade Fiscal (Lei Complementar 101/2000) teria eliminado qualquer distinção entre os fundos e outras formas de gestão orçamentária. O fluxo dos recursos seria garantido pela vinculação, e não pela existência do fundo.
129. Além das disfunções elencadas, o trabalho também apontou como desvantagem dos fundos o aumento da rigidez orçamentária, com criação de áreas de rigidez no processo de definição de programas de trabalho e 'engessamento' de prioridades do passado.
130. Em apresentação de 2019 da mesma Secretaria de Orçamento Federal (peça 18, p. 5-6) , foram mencionadas disfunções já apontadas na apresentação de 2017. Adicionalmente, foram apresentadas as seguintes vantagens e desvantagens:
a) vantagens:
a.1) garantir que certa receita ou conjunto de receitas seja destinado a um setor;
a.2) descentralizar a execução de um programa de trabalho;
a.3) viabilizar melhores avaliações dos resultados obtidos;
a.4) possibilitar um controle mais sistemático;
b) desvantagens:
b.1) criar áreas de rigidez no processo de definição do programa de trabalho do governo;
b.2) constituir feudos de poder;
b.3) elevar os custos operacionais da administração pública;
b.4) ensejar duplicidade de intervenção sobre um mesmo problema.
131. Em trabalho publicado em 2012, Costa (COSTA, Leonardo da Silva Guimarães Martins da, Uma visão sistêmica dos fundos federais, Secretaria do Tesouro Nacional, Texto para Discussão n. 007/2012, p. 17, Brasília, 2012, disponível em , acesso em 18/1/2021) apontou que a vinculação de recursos por meio de fundos seria um mito decorrente de paradigma anterior à Constituição de 1988, quando os fundos estavam fora do orçamento. Atualmente, o que predominaria seria a fonte orçamentária dos recursos.
132. Tendo em vista que a vinculação, de fato, ocorreria por fonte, seria indiferente a gestão por fundos ou programas. Um programa ou ação do orçamento poderia vincular recursos sem necessariamente fazê-lo por meio de um fundo. Nesse trabalho, o autor apontou que ocorreria um 'efeito psicológico ou político' de percepção de que os recursos ficariam garantidos por meio dos fundos.
133. Como vantagens dos fundos, o autor apontou a praticidade na extração de demonstrativos no Siafi, se o fundo é órgão ou unidade gestora com gestão definida. Além disso, um fundo não teria prazo para acabar, enquanto os programas durariam o máximo de quatro anos do plano plurianual.
134. Sobre custos de gestão, o autor anotou que 'não foram detectadas evidências de que os fundos tenham custos fixos adicionais ou estrutura administrativa complementar, se comparados aos programas' (ibidem, p. 17-18) .
135. Contudo, posteriormente, em trabalho publicado em 2017 (COSTA, Leonardo da Silva Guimarães Martins da, Fundos Federais: Abordagem Transdisciplinar diante do Projeto da Lei de Finanças Públicas, Texto para Discussão n. 29, p. 18, STN, 2017, disponível em < https://publicacoes.tesouro.gov.br/index.php/textos/issue/view/texto29> , acesso em 12/8/2020) , o autor reforma seu entendimento. Apontou que, em observância ao princípio da eficiência, os fundos públicos, notadamente os contábeis, deveriam ser substituídos por programas ou ações orçamentárias. A exceção seria quando houvesse necessidade de prazo indeterminado.
136. Segundo o autor, a consolidação de controles e outras obrigações assessórias representaria economia para a Administração. Os fundos teriam custos fixos adicionais de prestação de contas apartadas e perdas de escala, se comparados aos programas. Além disso, a gestão integrada pelos órgãos responsáveis tenderia a provocar aumento de eficiência, pela visão sistêmica (idem, p. 17-18 e 30) .
137. Segundo Araújo (ARAÚJO, Luís Sérgio de Oliveira, A Economia Política do Orçamento Público: o Caso Brasileiro como Inspiração e Referência, dissertação (Mestrado em Economia) , Universidade Federal Fluminense, Niterói, 2003, p. 90, disponível em < https://silo.tips/download/luis-sergio-de-oliveira-araujo> , acesso em 2/12/2020) , as vinculações de receitas precisam ser revistas periodicamente para não se tornarem obsoletas e contraproducentes.
138. O autor apontou que o alto grau de vinculação de receitas é fenômeno que aumentou significativamente a partir da Constituição de 1988. O fenômeno constituiria uma 'corrida generalizada dos diversos interesses no sentido de garantir sua fatia do bolo orçamentário contra incertezas decorrentes do ambiente marcado por alto nível de instabilidade política e econômica' (ibidem, p. 98) .
139. Em artigo de 2019, Bassi (BASSI, Camilo de Moraes, Fundos especiais e políticas públicas: uma discussão sobre a fragilização do mecanismo de financiamento, Rio de Janeiro, Ipea, 2019, Texto para Discussão n. 2458, p. 7, disponível em  , acesso em 12/8/2020) apontou que os fundos especiais foram concebidos para agilizar a gestão e garantir recursos públicos para determinadas áreas e setores. Operavam por meio da vinculação de receitas a determinadas finalidades. Os fundos eram, então, receptáculos das receitas vinculadas, intermediários financeiros. Num ambiente de 'anacronismo na gestão dos recursos públicos', os fundos constituíam um mecanismo ágil de gestão dos recursos.
140. Contudo, inovações posteriores na gestão dos recursos públicos - notadamente a criação da conta única do Tesouro, em meados da década de 1980 - teriam tornado os fundos desnecessários tanto à vinculação de receitas como à acumulação dos saldos (superávit financeiro) . Além disso, a exposição ao contingenciamento de despesas, a constituição de reserva de contingência e a incidência da Desvinculação de Receitas da União (DRU) teriam feito com que a vinculação de receitas - por meio de fundos ou não - deixasse de representar garantia de recursos (ibidem, p. 5 e 7-8) .
141. Apesar de considerar os fundos mecanismos frágeis e desnecessários, o autor entende que seria falaciosa a tentativa de flexibilização orçamentária por meio da extinção de fundos, conforme pretendido pela Pec 187/2019. Seriam as despesas obrigatórias, e não as receitas vinculadas, a causa da rigidez orçamentária.
' (¿) são as obrigações, e não os vínculos, os maiores responsáveis pelo reduzido grau de liberdade na alocação dos recursos disponíveis. O primeiro pilar à assertiva é quantitativo. As receitas vinculadas representam 86% das receitas orçamentárias, enquanto as despesas obrigatórias, 95% das despesas realizadas. Isto é, mesmo se os vínculos fossem desfeitos, a ¿exibilidade não seria recuperada, tendo em vista que o nível de rigidez continuaria sendo ditado pela participação relativa das despesas obrigatórias (95%) .
O segundo sustentáculo é qualitativo. As receitas vinculadas, além de dispor de mecanismos à sua ¿exibilização [desvinculação de receitas da união (DRU) e reserva de contingência (RES) ], constituem-se em um 'fundo natural de despesas' (Toledo Junior, 2010, p. 40) não datado ou atemporal, fato que, per se, dá uma maior liberdade à sua orçamentação e à sua utilização. Quanto às despesas obrigatórias, que não se sujeitam a limitações, seja na elaboração, seja na execução do orçamento, a situação é pétrea. Na verdade, é impossível ¿exibilizar uma ocorrência pré-orçamentária que, conforme mencionado, sequer se preocupa com a disponibilidade, ou não, dos recursos à sua execução (BASSI, C. M., Receitas vinculadas e despesas obrigatórias: explorando conceitos, métodos de atuação e determinantes à rigidez orçamentária, Brasília, Ipea, ago. 2019, Nota Técnica Disoc n. 56, p. 12, disponível em:  , acesso em 24/8/2020) .
 (¿) as despesas obrigatórias (sem limite de empenho) correspondem a pouco menos de 95% das despesas orçamentárias (em torno de R$ 3 trilhões) , suplantando, e com boa margem (cerca de R$ 252 bilhões) , a participação das receitas vinculadas (86%) . Isto é, mesmo se os vínculos fossem desfeitos, a ¿exibilidade orçamentária não seria recuperada, tendo em vista que o nível de rigidez continuaria a ser ditado pela participação relativa das despesas obrigatórias (95%) . Em relação aos valores, destaca-se, inicialmente, que as ODC [outras despesas correntes] são as mais representativas (R$ 1,2 trilhão) , carreadas pelos gastos com o Regime Geral de Previdência Social (RGPS) (R$ 619 bilhões) , com as transferências constitucionais (R$ 268 bilhões) , além das despesas com a 'função' saúde (R$ 84 bilhões) , o seguro-desemprego e o abono salarial (R$ 60 bilhões) , e o BPC (R$ 59 bilhões) . Em seguida, aparecem a AMT da dívida pública (R$ 1,0 trilhão) , os JUR (R$ 378 bilhões) e os gastos com pessoal (R$ 350 bilhões) (ibidem, p. 11) .'
142. O autor apontou que, em 2020, os recursos que seriam liberados por meio da desvinculação de receitas seriam apenas 5% do montante movimentado pelos fundos. O pequeno percentual demonstraria a ineficácia da extinção de fundos como medida de flexibilização da alocação orçamentária.
' (¿) 
Os recursos efetivamente liberados mediante a desvinculação das fontes demonstraram-se inexpressivos - algo em torno de R$ 15 bilhões - diante de uma dotação prevista superior a R$ 298 bilhões. Isto é, cerca de 5,0% do montante referendado seria, de imediato, disponibilizado; cifra que reduz o potencial da PEC 187/2019 (¿) , particularmente se considerarmos que esses recursos deveriam ser direcionados ao pagamento da dívida pública: se gasta, anualmente, com o passivo soberano aproximadamente R$ 1,6 trilhão; somente em juros, são R$ 409 bilhões (¿) .
Desse modo, vale a pena repensar, primeiro, se os fundos públicos devem, ou não, ser extintos. Busca-se a ¿exibilização orçamentária, mas não será por meio da extinção desse mecanismo de financiamento que ela será alcançada. Segundo, se querem extinguir os fundos, independentemente, de gerar, ou não, maleabilidade, reconsidere-se o destino do ¿uxo futuro de caixa. Se irrelevante é para o abatimento da dívida pública, transparece mais profícuo orientá-lo, por exemplo, a ações de erradicação da pobreza (BASSI, Camilo de Moraes, Pec N. 187/2019 - Pec dos Fundos Públicos: Uma Estimativa dos Recursos Liberados Mediante a Desvinculação das Fontes, Brasília, Ipea, jun. 2020, Nota Técnica Disoc, n. 79, p. 23, disponível em: https://www.ipea.gov.br/portal/index.php?option=com_content&view=article&id=35903&Itemid=9> , acesso em 15/8/2020) .'
143. De modo semelhante, Veiga entende que, embora positiva, a desvinculação de receitas de fundos públicos deve ser conjugada com medidas para tratar o crescimento das despesas correntes obrigatórias. Contudo, mesmo essas medidas teriam eficácia limitada, uma vez que haveria 'um forte componente inercial da despesa no orçamento brasileiro' (VEIGA, Marcus Vinícius Oliveira Pouso, Rigidez Orçamentária, Vinculação de Receitas e Regras Fiscais, XXIV Prêmio Tesouro Nacional, Edição de 2019, Tema Política Fiscal e Crescimento, p. 44-45, disponível em < https://sisweb.tesouro.gov.br/apex/f?p=2521:3:0:::::>, acesso em 12/8/2020) .
144. Segundo Abouchedid e Raimundo (ABOUCHEDID, Saulo Cabello; RAIMUNDO, Lício da Costa, Análise da Pec 187/2019 - Extinção dos Fundos Públicos: desorganização do Estado e fragilização das políticas públicas, Fonacate, Brasília, fev. 2020, p. 10, disponível em , acesso em 1/12/2020) , ainda que parte dos fundos tenha sido criada anteriormente à Constituição de 1988, suas motivações seriam condizentes com as diretrizes da nova constituição.
145. A necessidade de redefinição de prioridades - argumento principal de justificação da Pec 187/2019 - não justificaria a extinção de todos os fundos. Os redirecionamentos de recursos contidos na proposição implicariam sua concentração nas mãos de congressistas cooptados e de credores da dívida pública, em detrimento do caráter redistributivo dos fundos (ibidem, p.10) .
146. Os autores destacaram a importância dos fundos públicos para estados e - principalmente - municípios. Programas municipais de natureza redistributiva, relacionados à educação e à assistência, dependeriam dos recursos dos fundos. Programas e investimentos dependeriam de convênios financiados por fundos públicos (ibidem, p. 11) .
147. Ainda segundo os autores, os fundos seriam ferramentas de direcionamento de recursos para setores mais sensíveis da sociedade e da economia. Sua extinção indiscriminada implicaria a eliminação de ferramentas tradicionais de gestão de ministérios e secretarias estaduais e municipais, impondo profunda reconfiguração na disputa e destinação de recursos orçamentários. Seriam alcançados os entes que têm os fundos como sua principal ou única fonte de financiamento (ibidem, p. 16) .
148. A aprovação da Pec 187/2019 atenderia a interesses imediatos de determinados atores, capazes de influenciar a repactuação da partilha dos recursos hoje alocados aos fundos. Ao mesmo tempo, aponta para um enorme retrocesso na disponibilidade de recursos de um sem número de atividades regulares estatais, e não apenas atividades de cunho social. Segundo os autores, eliminar veículos de financiamento de políticas públicas num contexto de austeridade permanente imposto pelas opções governamentais e pela EC 95/2016 que congela gastos sociais seria mais um passo para a completa desorganização do Estado e das políticas públicas (ibidem, p. 34) .
149. O Departamento Intersindical de Estatística e Estudos Socioeconômicos (Dieese) , em nota técnica de março de 2020, apontou que os fundos seriam importantes instrumentos de realização de políticas públicas. Sob o argumento da flexibilização orçamentária, a Pec 187/2019 buscaria, na verdade, liberar esses recursos para o pagamento da dívida pública, objetivo central da atual política econômica (Departamento Intersindical de Estatística e Estudos Socioeconômicos, PEC 187/2019: Fundos públicos e desvinculação de receitas, Nota Técnica n. 222, mar 2020, p. 10, disponível em , acesso em 12/8/2020) .
150. Por fim, Fernando Álvares Correia Dias, Consultor Legislativo do Senado Federal, registrou que a desvinculação de receitas e a extinção de fundos teriam como ideia subjacente a alocação livre de recursos no processo orçamentário, em cada exercício, conforme as prioridades do governo.
151. Contudo, essa ideia, segundo o autor, embora racional, iria de encontro ao desenvolvimento consistente de políticas públicas. Abrir-se-ia a possibilidade de, a cada orçamento, o governo partir do zero, fazendo com que políticas públicas perdessem continuidade e eficácia [DIAS, Fernando Álvares Correia, PEC 187/2019 (PEC dos Fundos) : os Fundos Federais Afetados e Algumas Questões para Discussão, Brasília, Núcleo de Estudos e Pesquisas/Conleg/Senado, set. 2020 (Boletim Legislativo n. 86,/2020, p. 15, disponível em , acesso em 9/2/2020].
15. SITUAÇÃO ATUAL E CONSIDERAÇÕES SOBRE A GESTÃO DOS FUNDOS PÚBLICOS
3.1. Lista geral dos fundos
152. Conforme consta neste relatório, no item sobre transparência, não há portal na internet ou sistema informatizado que forneça dados consolidados sobre os fundos públicos. Nas pesquisas realizadas na fase de planejamento - que incluíram, além de portais e sistemas informatizados, justificações de proposições legislativas, respostas do Ministério da Economia a pedidos de informação e trabalhos técnicos e acadêmicos -, a equipe constatou que não havia consenso acerca do número oficial de fundos.
153. Essa listagem foi, então, solicitada ao Ministério da Economia (ME) , que encaminhou planilha na qual são elencados 271 fundos, juntamente com normas de criação, regulamentação e extinção - conforme o caso -, objetivos e classificação. Essa planilha consta como peça 20 deste processo.
154. De acordo com o levantamento do ME (peça 20) , é possível verificar que o total da dotação atualizada de todos os fundos atingiu, em 2020, o montante de R$ 1.479 bilhões e os infraconstitucionais, R$ 1.243 bilhões. O gráfico a seguir confronta esses valores com a dotação atualizada do Orçamento da União (OGU) em 2020.
.
Gráfico 1. Dotação atualizada do OGU X dotação atualizada de fundos (2020) 
Fonte: peça 20 e Relatório Resumido da Execução Orçamentária - União, posição de dezembro de 2020.
155. É importante, contudo, registrar que esse número de 271 fundos abrange instrumentos heterogêneos em termos de fontes de recursos, inserção no orçamento, vinculação e natureza jurídica. Como apontado pela Secretaria de Orçamento Federal (Sof) na Nota Técnica SEI 4612/2021/ME (peça 13, p. 1) :
' (¿) contém arranjos que são designados de fundo pelas respectivas legislações de criação e instituição, sem, contudo, espelhar um conceito único do que venha a ser fundo, e abrange ampla gama de entidades vigentes e extintas, de natureza jurídica pública e privada.'
156. No mesmo documento, a Sof ressalta a 'miríade de instrumentos jurídicos criados sob a denominação de fundo que estão listados na referida planilha, além das diferentes formas como se dá a previsão de recursos associados a tais fundos no Orçamento Fiscal e da Seguridade Social - OFSS' (peça 20 p. 1) . Mais à frente, a Sof registra que, para contextualizar as informações contidas na planilha anexa à nota técnica (peça 13) , identificou, na coluna de observações, os fundos extintos, os fundos internacionais e aqueles de natureza jurídica privada (peça 20, p. 2) .
3.2. Fundos extintos
157. Dos 271 fundos elencados, a equipe verificou que 95 já se encontram formalmente extintos. Esses fundos são elencados no Anexo II.
3.3. Fundos inativos
158. Do total de 271 fundos informados pelo ME, constatou-se que 49 deles, embora formalmente vigentes, encontram-se inativos - sem movimentação orçamentária ou financeira - há cinco anos ou mais. Cabe observar que se trata de critério conservador. Segundo consta no documento 'Fundos Públicos', elaborado pela STN em novembro de 2019, a Sof considera inativos os fundos sem movimentação financeira (fluxo de recebimento de receita ou pagamento de despesa) nos últimos três anos (peça 19, p. 3 ) . Já o art. 80 do Decreto 93.872/1986 dispõe que devem ser extintos os fundos inativos pelo período de dois anos.
159. A relação dos fundos inativos - sem movimentação financeira - nos últimos cinco anos consta no Anexo IV do presente relatório.
3.4. Execução orçamentária e financeira dos fundos públicos
160. Os dados de execução orçamentária e financeira dos fundos encontram-se na planilha encaminhada pelo ME, que se encontra juntada como peça 20.
161. Acerca desses dados, a Sof, na Nota Técnica SEI 4612/2021/ME (peça 13) , registrou que, devido à variedade de arranjos dos fundos, não é uniforme a forma como se dá a previsão e a execução dos recursos, conforme as seguintes observações:
' (¿) 
8. No caso de fundos que têm natureza jurídica pública, o caso mais comum se dá pela identificação por meio de Unidade Orçamentária específica. Há casos em que a identificação se dá por meio somente de ação orçamentária ou fonte. Porém, outro aspecto que adiciona complexidade ao levantamento é a sobreposição de fundos. Como esses são representados por classificadores orçamentários distintos, não há qualquer obstrução à possibilidade de existência de recursos que participam concomitantemente de mais de um fundo. Um exemplo ilustrativo identificado neste levantamento é o dos recursos destinados à Unidade Orçamentária 26298 - Fundo Nacional de Desenvolvimento da Educação (FNDE) , alocados na ação orçamentária 0E36 - Complementação da União ao Fundo de Manutenção e Desenvolvimento da Educação Básica e de Valorização dos Profissionais da Educação - FUNDEB, e provenientes da fonte de recursos 108 - Fundo Social - Parcela Destinada à Educação Pública e à Saúde. Tais recursos aparecem nos três fundos neste levantamento, FNDE, FUNDEB e Fundo Social. Logo, a soma dos valores de uma coluna da tabela não corresponde ao total alocado ou executado no agregado no orçamento, uma vez que há sobreposição. Porém, o mapeamento de valores de maneira individualizada, apenas para fins de preenchimento da planilha, é importante para que se tenha noção adequada do montante de recursos do OFSS que está associado a cada um dos fundos listados no levantamento.
9. Ademais, no caso utilizado como exemplo, verifica-se que o FNDE corresponde a uma autarquia, o Fundeb funciona como um mecanismo de repartição de recursos entre entes federados para a educação, cabendo à União a transferência de recursos a título de complementação de recursos ao fundo, e os recursos do Fundo Social constituem fonte tanto para o pagamento da Complementação ao Fundeb que é executado pelo FNDE, o que ilustra bem a multiplicidade, complexidade e inter-relação de arranjos sob a denominação de fundo.
 (¿) (peça 13, p. 2) .'
162. No que diz respeito aos dados de contingenciamento, a Sof informou que a apuração dos valores bloqueados de cada fundo restou prejudicada. Somente a partir de 2017 os decretos de programação orçamentária passaram a exigir o detalhamento das programações relacionadas a despesas discricionárias primárias a serem bloqueadas (peça 13, p. 2) .
163. A Sof informou, ainda, que os dados de previsão e execução orçamentária e financeira foram obtidos a partir do Sistema Integrado de Planejamento e Orçamento (Siop) . A respeito dos superávits financeiros, foram informados a partir dos saldos de contas de ativo e passivo registrados no Sistema Integrado de Administração Financeira do Governo Federal (Siafi) no fechamento de cada exercício, conforme definição do art. 43, § 2º, da Lei 4.320/1964.
164. As consultas aos dados do Siafi se deram por meio do Tesouro Gerencial, por unidade orçamentária (UO) e por fonte de recursos. Foram consideradas apenas as UOs pertencentes ao Orçamento Fiscal e da Seguridade Social. A Sof informou que, por esse motivo, só foi possível apurar o superávit financeiro dos fundos associados a UOs e fontes; não foram considerados os fundos correspondentes a ações orçamentárias (peça 13 p. 2) .
165. A Sof registrou, ainda, que a consolidação dos dados de superávit financeiro referentes a 2020 só estará disponível ao final de março de 2021, uma vez que requer consulta ao documento 'Superávit Financeiro por Fonte de Recursos'. Esse documento acompanha o Relatório Resumido da Execução Orçamentária (RREO) , que é elaborado até trinta dias após o encerramento de cada bimestre (peça 13, p. 2) .
166. Por fim, a Sof fez considerações adicionais sobre os dados referentes a alguns fundos com características particulares:
'1. Fistel: não há uma UO no SIAFI com esta denominação. Para fins de publicação do superávit são consideradas as receitas e despesas executadas na fonte 78 - Fundo de Fiscalização das Telecomunicações. Por se tratar de uma fonte de recursos vinculada, os valores são registrados nas UOs beneficiárias que incluem alguns fundos mas que não se resumem a eles, a saber: AgênciaNacional das Telecomunicações - Anatel; o Fundo de Universalização dos Serviços de Telecomunicações - FUST; o Fundo Nacional de Cultura - FNC; o Fundo Nacional de Desenvolvimento Científico e Tecnológico - FNDCT e o Tesouro Nacional;
2. FEF: não há uma UO no SIAFI com esta denominação. Para fins de publicação do superávit são consideradas as receitas e despesas executadas na fonte 99 - Recursos do Fundo de Estabilização Fiscal;
3. Fundo de Combate e Erradicação da Pobreza: não há uma UO no SIAFI com esta denominação. Para fins de publicação do superávit são consideradas as receitas e despesas executadas na fonte 79 - Fundo de Combate e Erradicação da Pobreza;
4. FUNDAF: embora exista no SIAFI a UO 25902 - FUNDAF, para fins de apuração do superávit são consideradas receitas das UOs 25103 (RFB) e 25104 (PFGN) e 25101 (ME) ;
5. FND: embora o Fundo tenha sido extinto em 2010 por meio da Medida Provisória nº 517/2010 (Lei de Conversão nº 12.431, de 27 de junho de 2011) , houve no período de 2015 a 2019 ingresso de recursos referentes a títulos e valores mobiliários oriundos do extinto Fundo. Tais valores são registrados na Unidade Orçamentária 28903 - Fundo Nacional de Desenvolvimento;
6. FCDF: não corresponde ao conceito de Fundo previsto no art. 71 da Lei nº 4.320/64. Os recursos do Fundo são utilizados na organização e manutenção da polícia civil, da polícia militar e do corpo de bombeiros militar do Distrito Federal e são, majoritariamente, compostos por recursos de livre alocação. O superávit apurado refere-se às fontes 06 - Contribuição para o Fundo de Saúde dos Policiais Militares e Bombeiros Militares do Distrito Federal e Fonte 23 - Contribuição para o Custeio das Pensões Militares;
7. FCO, FNE e FNO: não correspondem ao conceito de Fundo previsto no art. 71 da Lei nº 4.320/64. Trata-se de Fundos para repartição de receitas.'
3.5. Fundos com superávit financeiro
167. Os quadros 3 e 8, constantes no Anexo I do presente relatório, elaborados com os dados informados pelo ME (peça 20) , trazem a relação dos fundos com superávit financeiro no período de 2015 a 2019.
Gráfico 2. Somatório dos superávits financeiros dos fundos.
Fonte: elaborado pela equipe, com base nas informações prestadas pelo ME (peça 20) 
168. Em 2019, o Fundo de Estabilidade do Seguro Real (FESR) , extinto pela Lei Complementar 137/2010, apresentou superávit financeiro de R$ 3.270.133.000,00 (peça 20) .
3.6. Origem dos recursos, estrutura e gestão dos fundos
169. Conforme já registrado anteriormente, a Sof, na Nota Técnica SEI 4612/2021/ME (peça 13, p. 1) , ressaltou que os fundos não constituem um conceito único, mas, sim, uma grande variedade de arranjos e instrumentos jurídicos, bem como de formas como esses fundos são irrigados de recursos.
170. Também no Ofício SEI 304025/2020/ME (peça 9, p. 1) , a Secretaria Especial de Fazenda registrou que o termo 'fundos públicos' alcança uma série de arranjos de gestão distribuídos sob a responsabilidade de diversos órgãos do Poder Executivo Federal, com tratamentos orçamentário e contábil distintos.
171. Na maioria dos casos, as normas instituidoras ou regulamentadoras dos fundos permitem verificar tanto a que órgão se vinculam - de que modo se inserem na estrutura da Administração Pública Federal - quanto o detalhamento das respectivas fontes de receitas.
172. Cabe observar que alterações na estrutura da Administração Pública Federal, como mudanças ministeriais, refletem-se na vinculação do fundo do ponto de vista meramente organizacional. De regra, a vinculação dos recursos não se modifica. Por exemplo, um fundo criado no âmbito do antigo Ministério do Exército, como o Fundo de Saúde do Exército, hoje estará vinculado ao Comando do Exército, sem que, com isso, a finalidade da vinculação da despesa sofra, necessariamente, qualquer mudança.
173. Não sendo viável, neste trabalho, em virtude das peculiaridades individuais previstas em normativos específicos, detalhar as fontes de recursos, a estrutura e a forma de gestão de cada um dos fundos, a equipe optou por apresentar, a título de exemplo, como isso se dá em alguns fundos infraconstitucionais, escopo do trabalho.
174. Como regra, o normativo instituidor do fundo indica a qual ente da Administração o fundo será vinculado, a fonte de recursos, a estrutura e forma de gestão.
Fundo Especial de Desenvolvimento e Aperfeiçoamento das Atividades de Fiscalização (Fundaf) 
175. No caso Fundaf, o Decreto-lei 1.437/1975, ao instituí-lo, estabeleceu que este se insere na estrutura do Ministério da Economia (ME) . Mais especificamente, o Fundaf é gerido pela Secretaria Especial da Receita Federal do Brasil (RFB) , órgão da estrutura daquele ministério.
176. Assim, a gestão do Fundaf se dá no âmbito do ME e atende à própria finalidade da RFB, isto é, a atividade aduaneira. Suas finalidades estão bem delimitadas no art. 6º, caput e parágrafo único, do Decreto-lei 1.437/1975.
177. Quanto aos recursos, o art. 8º do Decreto-lei 1.437/1975 estabele que se constituem de dotações na lei orçamentária ou créditos adicionais, receitas decorrentes das atividades da RFB e outras atribuídas por lei.
Fundo Social (FS) 
178. O Fundo Social (FS) foi criado pela Lei 12.351/2010 (Lei do Pré-sal) , que dispõe sobre a estrutura e a fonte de recursos do fundo. A lei estabelece que trata-se de um fundo de natureza contábil e financeira, vinculado à Presidência da República. Quanto à finalidade, o art. 47 da lei dispõe que o FS é destinado a financiar o combate à pobreza e o desenvolvimento da educação, da cultura, do esporte e da saúde pública, entre outras áreas. O FS, portanto, destina-se a atender a temas transversais.
179. Os recursos do FS são, basicamente, as receitas advindas da comercialização de petróleo, gás natural e outros hidrocarbonetos fluidos destinados à União (arts. 45, 46 e 49 da Lei 12.351/2010) .
180. Diferentemente do Fundaf, o FS atende às políticas públicas de diversos órgãos da Administração Pública. A rigor, a finalidade do FS é constituir fonte de recursos para o desenvolvimento social e regional, na forma de programas e projetos nas áreas já indicadas acima. A política de investimento do FS é definida pelo Comitê de Gestão Financeira do Fundo Social (CGFFS) , cujas composição e funcionamento serão estabelecidos pelo Poder Executivo, assegurada a participação do Ministro de Estado da Fazenda, do Ministro de Estado do Planejamento, Orçamento e Gestão e do Presidente do Banco Central do Brasil (art. 52 da Lei 12.351/2010) .
181. A gestão é realizada pelo Conselho Deliberativo do Fundo Social (CDFS) (art.58) . A composição, as competências e o funcionamento do CDFS serão estabelecidos em ato do Poder Executivo (art. 58, §1º) . Regulamentação que ainda não ocorreu, levando à não-implementação dos recursos que deveriam servir à realização de direitos não são adequadamente utilizados em benefício da sociedade.
Fundo de Amparo ao Trabalhador (FAT) 
182. O Fundo de Amparo ao Trabalhador (FAT) é 'um fundo contábil, de natureza financeira' (art. 10, parágrafo único, da Lei 7.998/1990) , vinculado ao Ministério da Economia.
183. Cabe observar que, na prática, a distinção entre fundo contábil e financeiro não é absoluta em todos os casos. Os fundos mistos possuem dimensões contábil e financeira. É o caso, por exemplo, do FAT, do Fundo Nacional de Cultura (FNC) , do Fundo Nacional sobre Mudança do Clima (FNMC) , do Fundo Nacional do Desenvolvimento Científico e Tecnológico (FNDCT) e do Fundo de Defesa da Economia Cafeeira (Funcafé) .
184. O FAT destina-se ao custeio do programa de seguro-desemprego, ao pagamento do abono salarial e ao financiamento de programas de educação profissional e tecnológica e de desenvolvimento econômico. As principais fontes de recursos do FAT são as contribuições para o Programa de Integração Social (Pis) e para o Programa de Formação do Patrimônio do Servidor Público (Pasep) . No orçamento, trata-se da Fonte 140 (contribuições para o Pis e o Pasep) . Em 2020, do total de recursos alocados ao FAT (R$ 88.038.660.438,00) , 73% advieram dessas contribuições.
185. O FAT é gerido pelo Conselho Deliberativo do Fundo de Amparo ao Trabalhador (CODEFAT) , órgão colegiado, de caráter tripartite e paritário, composto por representantes dos trabalhadores, dos empregadores e do governo, que atua como gestor do FAT.
186. O Conselho foi instituído pela Lei 7.998/1990, alterado pela Lei 10.683/2003 e regulamentado pelo Regimento Interno aprovado pela Resolução 891/2020.
Fundo Nacional de Assistência Social (FNAS) 
187. O Fundo Nacional de Assistência Social (FNAS) existe para custear políticas de assistência social compreendidas no âmbito do Sistema Único de Assistência Social (Suas) . Entre as políticas públicas custeados pelo FNAS, encontram-se o pagamento do Benefício de Prestação Continuada (BPC) e da Renda Mensal Vitalícea (RMV) . Os recursos do FNAS também são destinados a Ações de Proteção Básica e Especial (APSBE) , na forma de cofinanciamento federal de ações de assistência social, conjuntamente com os entes subnacionais.
188. O modelo de gestão do Suas tem como característica a participação de diferentes atores e ressalta a existência do financiamento compartilhado entre os entes. Importa esclarecer que o Suas também é composto por entidades e organizações de assistência social sem fins lucrativos que, isolada ou cumulativamente, prestam atendimento e assessoramento aos beneficiários dessa modalidade de proteção social e de mecanismo de garantia de direitos (art. 3º da Lei 12.435/2011) .
189. Por parte do Poder Executivo Federal, a Secretaria Nacional de Assistência Social (SNAS) , órgão subordinado à Secretaria Especial de Desenvolvimento Social (Seds) do Ministério da Cidadania, cuida diretamente da política pública. Já representantes dos entes federados integram a Comissão Intergestores Tripartite (Cit) e o Conselho Nacional de Assistência Social (CNAS) . Trata-se de processo de concertação complexo, inerente às gestões que contam com orçamento participativo, o que, a princípio, favorece o controle social.
16. TRANSPARÊNCIA DOS FUNDOS PÚBLICOS
190. A transparência dos fundos públicos foi considerada sob dois aspectos, conforme demonstrado na figura a seguir:
a) a nível global, referente a informações consolidadas de todos os fundos;
Visão globalF1F3V1F4F2F5F8V2F6F7F9F11V3F10F12V4F11F16V6F15F14V5F13F18V7F17F20V8F19Legenda:V = Órgão VinculadorF = Fundob) em nível de órgão vinculador.
Figura 3. Vinculação dos fundos.
191. Foram consultados os portais de vinte fundos selecionados como amostra, conforme Anexo V do presente relatório.
192. Ao nível de órgão vinculador, foram encontradas informações disponibilizadas diretamente nos portais próprios dos fundos, do órgão vinculador e/ou da transparência. Trata-se de informações como legislação aplicável, execução orçamentária e financeira, objetivo, ações e programas vinculados, entre outras.
193. Em termos de informações consolidadas, não foram localizadas, pela equipe, informações agregadas em nível global, sistematizadas, completas e atualizadas sobre os fundos públicos, em nenhum portal governamental, nem mesmo no âmbito do ME.
194. Diante disso, a equipe de fiscalização, por meio Ofício de Requisição 01-180/2020-TCU/SecexAdministração (peça 6) , questionou se o Ministério da Economia realiza algum tipo de acompanhamento, monitoramento e/ou avaliação da gestão dos fundos públicos federais de forma consolidada. Questionou-se, ainda, como se dá transparência às informações relativas aos fundos geridos por aquele ministério.
195. A resposta veio, por meio Ofício Sei 304025/2020/ME (peça 9, p. 2) , no seguinte sentido:
' (¿) não há no Ministério da Economia um acompanhamento sistemático e consolidado feito especificamente para fundos públicos. O Ministério acompanha, avalia e monitora os fundos vinculados à sua estrutura, sem prejuízo de consolidar anualmente posições patrimoniais dos fundos sob responsabilidade de outras pastas no Balanço Geral da União (BGU) , ou incluir as informações relativas aos fundos no processo orçamentário da União.
Sobre o segundo aspecto, a transparência dos fundos geridos pelo Ministério da Economia, cabe esclarecer que a Secretaria Especial de Fazenda não cuida de todos os fundos federais a cargo do ME. Sob a estrutura da FAZENDA, por exemplo, estão alguns dos fundos federais que ofereçam maior risco para a União (pelo volume de recursos movimentados e por garantias oferecidas por força de lei, por exemplo) . A divulgação de informações acerca do desempenho desses fundos se dá pela elaboração de boletins periódicos (caso do Boletim de Informações Financeiras do FAT, por exemplo) , pela publicação de relatórios de gestão, informativos e legislação relacionada em páginas de unidades da Secretaria Especial (caso do Fundo PIS-PASEP, por exemplo) , ou disponibilização de informações detalhadas por meio de agentes operadores (caso do FGTS, por exemplo) '
196. Conforme relata o próprio ME, não há acompanhamento consolidado dos fundos públicos, nem mesmo para aqueles a cargo daquele ministério. Existe, de fato, consolidação anual de posições patrimoniais no Balanço Geral da União (BGU) ou no processo orçamentário da União.
197. Portanto, quando se trata de cada fundo, de modo isolado, encontram-se informações relevantes. Porém, conforme admite o próprio ME, essas informações não são consolidadas e sistematizadas, em prejuízo a uma visão global do universo dos fundos públicos.
198. Não obstante, é oportuno esclarecer que não está no objetivo deste levantamento avaliar se é cabível a prestação de informações consolidadas ou não, ou, ainda, quais seriam essas informações e como seriam prestadas, em termos de conteúdo, forma e periodicidade. Limita-se a informar a situação encontrada pela equipe.
199. Segundo o art. 57 do Decreto 9.679/2019, que aprovou a estrutura do Ministério da Economia, a Sof, entre outras, tem as seguintes atribuições:
a) coordenar, consolidar e supervisionar a elaboração da lei de diretrizes orçamentárias e da proposta orçamentária da União;
b) acompanhar a execução orçamentária;
c) acompanhar e avaliar o andamento da despesa pública e de suas fontes de financiamento.
200. A Secretaria do Tesouro Nacional (STN) é o órgão central do Sistema de Administração Financeira Federal (art. 11, inc. I, da Lei 10.180/2001) . Também é o órgão central do Sistema de Contabilidade Federal (arts. 17, inc. I, da mesma lei e 6º, inc. I, do Decreto 6.976/2009) .
201. Tanto a STN quanto a Sof estão vinculadas à Secretaria Especial de Fazenda do Ministério da Economia.
202. Diante das atribuições formais da STN e da Sof, e tendo em vista que os fundos públicos são instrumentos de execução orçamentária e financeira para a execução de políticas públicas, cabem considerações acerca da transparência que tem sido dada pela Secretaria Especial de Fazenda do Ministério da Economia, mormente à ausência de dados consolidados sobre a operacionalização dos fundos.
203. Braga define transparência da gestão como:
'a atuação do órgão público no sentido de tornar sua conduta cotidiana, e os dados dela decorrentes, acessíveis ao público em geral. Suplanta o conceito de publicidade previsto na Constituição Federal de 1988, pois a publicidade é uma questão passiva, de se publicar determinadas informações como requisito de eficácia.' (BRAGA, Marcus Vinicius de Azevedo, A auditoria governamental como instrumento de promoção da transparência, IV Congresso Consad de Gestão Pública, Brasília, 2011, p. 6, disponível em , acesso em 4/2/2021) .
204. Segundo o autor, a transparência vai mais além, pois, detém-se na garantia de acesso as informações de forma global, não somente aquelas que se deseja apresentar. A transparência permite que a gestão seja cotejada e avaliada cotidianamente e possui um caráter preventivo, inibindo situações de desvio e malversação de recursos. A transparência do Estado se realiza por meio do acesso dos cidadãos às informações governamentais, o que torna mais democrática e estreita as relações entre o Estado e a sociedade civil.
205. Reis, além de apresentar características gerais dos fundos, cita, como uma das vantagens de se executarem as despesas por meio dos fundos, a maior transparência na gestão dos recursos (REIS, Heraldo da Costa, Fundos especiais: nova forma de gestão de recursos públicos, p. 2, disponível em , acesso em 12/8/2020) .
206. A Lei 12.527/2011, ou Lei de Acesso à Informação (LAI) , regula o acesso a informações na Administração Pública, dando o direito a qualquer pessoa de solicitar documentos à Administração, sem necessidade de justificativa. Portanto, a regra é a publicidade; o sigilo, a exceção. Essa política é uma grande aliada dos processos de participação social, porquanto crescem as possibilidades de acompanhamento pelos indivíduos, o chamado controle social.
207. Ao incluir dispositivo criando obrigação de transparência absoluta, o legislador ampliou significativamente a importância dada à publicidade e ao controle social na aplicação dos recursos públicos, impondo ao poder público o dever de estabelecer uma nova sistemática de prestação de contas à sociedade.
208. O art. 5º da LAI dispõe sobre a disponibilização de informações de forma objetiva, clara e em linguagem de fácil compreensão.
209. O artigo 6º, inc. I, dispõe que o poder público deve assegurar a gestão transparente da informação, propiciando amplo acesso a ela e sua divulgação, inclusive às relativas à sua política, à utilização de recursos públicos, à implementação, acompanhamento e resultados dos programas, projetos e ações e às metas e indicadores propostos.
210. Segundo o art. 8º, os entes públicos, independentemente de requerimentos, devem tornar públicas e acessíveis as informações de interesse coletivo ou geral por eles produzidas ou custodiadas.
211. O artigo 8º requer destaque no presente levantamento, uma vez que torna dever dos órgãos divulgar, em local de fácil acesso, informações, independentemente de requerimentos, devendo constar no mínimo:
'Art. 8º. (¿) 
§ 1º. (¿) 
I - registro das competências e estrutura organizacional, endereços e telefones das respectivas unidades e horários de atendimento ao público;
II - registros de quaisquer repasses ou transferências de recursos financeiros;
III - registros das despesas;
IV - informações concernentes a procedimentos licitatórios, inclusive os respectivos editais e resultados, bem como a todos os contratos celebrados;
V - dados gerais para o acompanhamento de programas, ações, projetos e obras de órgãos e entidades; e
VI - respostas a perguntas mais frequentes da sociedade.'
212. No plano infralegal, cabe ressaltar o Decreto 7.724/2012, que regulamenta, no âmbito do Poder Executivo federal, os procedimentos para a garantia do acesso à informação e para a classificação de informações sob restrição de acesso. Esse decreto veio especificar como se materializam as obrigações introduzidas pela LAI, cabendo destacar os seguintes dispositivos:
'Art. 2º Os órgãos e as entidades do Poder Executivo federal assegurarão, às pessoas naturais e jurídicas, o direito de acesso à informação, que será proporcionado mediante procedimentos objetivos e ágeis, de forma transparente, clara e em linguagem de fácil compreensão, observados os princípios da administração pública e as diretrizes previstas na Lei nº 12.527, de 2011. (¿) 
Art. 7º É dever dos órgãos e entidades promover, independente de requerimento, a divulgação em seus sítios na Internet de informações de interesse coletivo ou geral por eles produzidas ou custodiadas, observado o disposto nos arts. 7º e 8º da Lei nº 12.527, de 2011.
§ 1º Os órgãos e entidades deverão implementar em seus sítios na Internet seção específica para a divulgação das informações de que trata o caput. (¿) 
§ 3º Deverão ser divulgadas, na seção específica de que trata o § 1º, informações sobre: (¿) II - programas, projetos, ações, obras e atividades, com indicação da unidade responsável, principais metas e resultados e, quando existentes, indicadores de resultado e impacto;
 (¿) .'
213. A Constituição Federal, em seu artigo 5º, inc. XXXIII, disciplina que 'é dever do Estado garantir o direito de acesso à informação, que será franqueada, mediante procedimentos objetivos e ágeis, de forma transparente, clara e em linguagem de fácil compreensão'. Assim, a informação deve ser em linguagem comprensível pelo cidadão comum, não necessariamente conhecedor da linguagem técnica sobre execução orçamentária e financeira.
214. Além disso, a Carta Magna estabeleceu no art. 37, caput, o princípio da publicidade como um dos princípios da administração pública. Esse princípio tem como finalidade fazer com que o poder público atue com a maior transparência possível, de modo a que a população tenha conhecimento de suas ações e decisões.
215. A Lei 4.320/1964 incorpora o princípio da publicidade no seu art. 5º:
'Art. 5º A Lei de Orçamento não consignará dotações globais destinadas a atender indiferentemente a despesas de pessoal, material, serviços de terceiros, transferências ou quaisquer outras, ressalvado o disposto no artigo 20 e seu parágrafo único.'
216. A Lei Complementar 101/2000, a Lei de Responsabilidade Fiscal (LRF) , estabelece normas de finanças públicas voltadas para a responsabilidade na gestão fiscal. Com o advento dessa lei, passou-se a considerar o planejamento orçamentário como o ponto central da gestão pública, não mais sendo possível considerar apenas os recursos financeiros, mas, sobretudo, o orçamento.
217. Dessa forma, o art. 48 da LRF estabelece que a transparência é assegurada por meio da divulgação ampla, inclusive pela Internet, de planos, orçamentos e leis de diretrizes orçamentárias, relatórios de prestações de contas e respectivos pareceres prévios e relatórios resumidos da execução orçamentária e gestão fiscal, bem como das versões simplificadas desses documentos. O art. 48, inc. II, tornou obrigatória a divulgação, em tempo real, de informações pormenorizadas acerca da execução orçamentária e financeira.
'Art. 48. (¿) 
§ 1o. A transparência será assegurada também mediante: (redação dada pela Lei Complementar nº 156, de 2016) 
 (¿) 
II - liberação ao pleno conhecimento e acompanhamento da sociedade, em tempo real, de informações pormenorizadas sobre a execução orçamentária e financeira, em meios eletrônicos de acesso público; e (redação dada pela Lei Complementar nº 156, de 2016) 
 (¿) (os grifos são da transcrição) .'
218. Já a Lei 10.180/2001, que organiza e disciplina os Sistemas de Planejamento e de Orçamento Federal, de Administração Financeira Federal, de Contabilidade Federal e de Controle Interno do Poder Executivo Federal, traz as seguintes disposições:
'Art. 7º Compete às unidades responsáveis pelas atividades de planejamento:
¿
V - manter sistema de informações relacionados a indicadores econômicos e sociais, assim como mecanismos para desenvolver previsões e informação estratégica sobre tendências e mudanças no âmbito nacional e internacional;
¿
Art. 8º Compete às unidades responsáveis pelas atividades de orçamento:
¿
VI - propor medidas que objetivem a consolidação das informações orçamentárias das diversas esferas de governo.'
219. Além disso, as leis de diretrizes orçamentárias (LDO) , além de estipular as metas e prioridades dos planos plurianuais (PPA) , também disciplinam algumas obrigações de transparência.
220. As receitas e as despesas devem ser evidenciadas na lei orçamentária de forma discriminada, de tal forma que se possa saber, pormenorizadamente, as origens dos recursos e sua aplicação. A regra objetiva facilitar a função dos controles político e social do gasto público, pois, inibe autorizações (dotações) genéricas, com finalidade aberta, e que propiciam demasiada flexibilidade e arbítrio ao Poder Executivo. Desse modo, ao se exigir especificação do gasto, proporciona-se mais transparência ao contribuinte.
221. O art. 131 da LDO de 2020 (Lei 13.898/2019) apresenta o texto a seguir transcrito, que é similar aos textos dispostos nas LDO de 2015 a 2019 :
'Art. 131. A elaboração e a aprovação dos Projetos de Lei Orçamentária de 2020 e dos créditos adicionais, e a execução das respectivas leis, deverão ser realizadas de acordo com os princípios da publicidade e da clareza, além de promover a transparência da gestão fiscal e permitir o amplo acesso da sociedade a todas as informações relativas a cada uma dessas etapas.
§ 1º Serão divulgados nos respectivos sítios eletrônicos:
I - pelo Poder Executivo federal:
a) as estimativas das receitas de que trata o art. 12, § 3º, da Lei Complementar nº 101, de 2000 - Lei de Responsabilidade Fiscal;
 (¿) '
222. Com o advento da Internet, a disponibilidade e clareza de informações se tornou essencial na gestão de órgãos públicos.
223. O art. 8º, § 3º, da LAI traz requisitos que os órgãos públicos devem observar na disponibilização de dados em seus endereços eletrônicos. Percebe-se que alguns requisitos de cumprimento obrigatório pelos sítios oficiais públicos estão alinhados com os princípios de dados abertos governamentais estabelecidos pela legislação.
224. No âmbito do TCU, existem diversos precedentes quanto à obrigatoriedade de transparência. A título de exemplos mencionamos os seguintes: Acórdão 2195/2020-TCU-Plenário (rel. Bruno Dantas) , 2.914/2020-TCU-Plenário (rel. Aroldo Cedraz) , 1.487/2010-TCU-Plenário (rel. Benjamin Zymler) e 734/2020-TCU-Plenário (rel. Augusto Nardes) .
225. Além desses precedentes, destaca-se o Relatório Sistêmico sobre Transparência Pública - Fisc Transparência, consolidando deliberações sobre transparência exarados em 45 acórdãos, disponível em < https://portal.tcu.gov.br/biblioteca-digital/fisc-transparencia-relatorio-sistemico-sobre-transparencia-publica.htm> , acesso em 12/3/2021) .
226. Portanto, a transparência pública está amplamente disciplinada no ordenamento pátrio brasileiro. Não se trata de faculdade do gestor, mas, sim, de dever de tornar públicas e acessíveis informações de interesse coletivo, principalmente, tendo em vista o disposto no art. 8º da LAI. O mesmo dispositivo ainda disciplina quais e como as informações devem ser prestadas, independentemente de requerimentos.
227. Dessa forma, não basta a transparência passiva - quando o poder público fornece informações mediante solicitações e pedidos -, mas, sim, a transparência ativa - divulgação por inicitativa própria do maior número possível de informações e dados em seu portal de transparência ou outro portal de fácil acesso, independentemente de requerimento.
228. Em resumo, constatou-se a não divulgação de informações consolidadas e sistematizadas sobre o universo de fundos públicos, o que, a princípio, pode implicar inobservância de critérios de transparência ativa previstos no art. 8º da LAI (Lei 12.5272011) , tendo em vista as dificuldades que as consultas em portais oficiais e sistemas de informação requerem para obter os dados de cada fundo, mormente de forma agregada. Entretanto, ao nível de órgão vinculador, verificou-se a disponibilização de informações no Portal da Transparência ou em portais próprios dos fundos ou dos órgãos vinculadores. Refere-se a informações como legislação aplicável, execução orçamentária e financeira, objetivo e ações e programas vinculado.
17. CONCLUSÃO
229. O objetivo deste levantamento foi obter e sistematizar informações sobre os fundos públicos infraconstitucionais que compõem o Orçamento-Geral da União, nos aspectos contábil, financeiro, orçamentário, operacional e patrimonial.
230. Resumidamente, fundos públicos são vinculações de recursos para determinados fins, com um expressivo número de possibilidades de arranjos de gestão e estrutura, o que decorre de suas finalidades e do que foi estabelecido nas normas de criação ou regulamentação.
231. Com base em relação enviada pelo Ministério da Economia (peça 20) , foram identificados 271 fundos públicos que compõem o Orçamento-Geral da União , incluindo extintos (Anexo II) , inativos (Anexo IV) , infraconstitucionais (Anexo III) e constitucionais. A dotação atualizada total, no exercício de 2020, destinada para os fundos foi de R$ 1.479.396.202.219,00.
232. Apesar da notoriedade e relevância dos fundos como instrumentos de execução de políticas públicas, e em que pese a existência de proposições relevantes no Congresso Nacional, ainda existe uma lacuna normativa, doutrinária e regulamentar sobre o tema.
233. Existem seis proposições legislativas que podem implicar alteração no ambiente normativo dos fundos públicos, de forma direta ou indireta: as Propostas de Emenda à Constituição 186/2019 e 187/2019 e os Projetos de Lei Complementar 295/2016, 22/2020, 102/2020 e 135/1996.
234. Além disso, no que diz respeito à transparência, verificou-se a inexistência de informações consolidadas e sistematizadas sobre o universo dos fundos públicos federais. No entanto, existem informações pontuais, apresentadas isoladamente por cada fundo e/ou órgão vinculador em portais específicos ou no portal da transparência pública.
235. Tendo em vista que as informações consolidadas neste trabalho são de interesse não apenas do controle externo, mas, também, da sociedade brasileira, propor-se-á que este relatório, bem como os dados que o fundamentam, sejam tornados públicos.
236. Será proposta, ainda, o envio do presente relatório e da deliberação que vier a ser proferida à Secretaria Geral de Controle Externo do TCU (SEGECEX) , para avaliar a conveniência e a oportunidade de elaborar estratégia de atuação do TCU no controle dos fundos públicos, tendo em vista a materialidade, a relevância e que os órgãos vinculadores dos fundos estão dispersos por toda a Administração Pública.
237. Por fim, os autos poderão ser arquivados, visto que o levantamento atingiu o seu objetivo.
18. PROPOSTA DE ENCAMINHAMENTO
238. Ante o exposto, submetem-se os autos à consideração superior, propondo:
a) tornar público o presente relatório, a deliberação que vier a ser proferida e as peças não classificadas como sigilosas dos presentes autos, tendo em vista o disposto no parágrafo 119 do Roteiro de Levantamento, anexo à Portaria- Segecex 24/2018;
b) enviar o presente relatório e a deliberação que vier a ser proferida à Secretaria Geral de Controle Externo (Segecex) , para avaliar a conveniência e a oportunidade de elaborar estratégia de atuação do TCU no controle dos fundos públicos, tendo em vista a materialidade, a relevância e que os órgãos vinculadores dos fundos estão dispersos por toda a Administração pública, com fulcro no art. 33, inciso I, da Resolução-TCU 324/2020;
c) arquivar os presentes autos, tendo em vista o disposto no parágrafo 111 do Roteiro de Levantamento, anexo à Portaria - Segecex 24/2018, nos termos do art. 169, inc. V, do Regimento Interno do Tribunal de Contas da União.
SecexAdministração, 9 de abril de 2021."
É o relatório.

não há.

Não atuou.

RELATÓRIO DE LEVANTAMENTO. CONHECER A ORGANIZAÇÃO E O FUNCIONAMNTO DOS FUNDOS PÚBLICOS QUE COMPÕEM O ORÇAMENTO GERAL DA UNIÃO (OGU). ENVIO DAS INFORMAÇÕES À SEGECEX PARA AVALIAR A OPORTUNIDADE E A CONVENIÊNCIA DE FUTURA AÇÃO DE CONTROLE. LEVANTAR O SIGILO DO PROCESSO.

RELATÓRIO DE LEVANTAMENTO (RL)

Secretaria de Controle Externo da Administração do Estado (SecexAdministração).

Trata-se de levantamento realizado com o objetivo de conhecer a organização e o funcionamento dos fundos públicos infraconstitucionais que compõem o Orçamento-Geral da União, nos aspectos contábil, financeiro, orçamentário, operacional e patrimonial.
2.	A fiscalização mostrou-se oportuna em razão do grande volume de recursos depositados nos fundos, das deficiências na sua estrutura de gestão e governança e do alto risco associado a esses recursos, bem como da tramitação de proposições legislativas no Congresso Nacional sobre o tema, sobretudo das Propostas de Emenda à Constituição (PEC) 186/2019 e 187/2019 e o Projeto de Lei do Senado (PLS) 229/2009.
3.	Cumpre esclarecer que a PEC 186/2019 propõe a desvinculação parcial do superávit financeiro dos fundos e excepciona alguns fundos da vedação de vinculação de receitas, enquanto a PEC 187/2019 institui reserva de lei complementar para criar fundos públicos e extingue aqueles que não forem ratificados até o final do segundo exercício financeiro subsequente ao da promulgação da referida emenda. Por fim, o PLS 229/2009, tornado Projeto de Lei Complementar (PLP) 295/2016, na Câmara dos Deputados, pretende revogar a Lei 4.320/1964 e alterar a Lei Complementar 101/2000 (Lei de Responsabilidade Fiscal) , estabelecendo normas gerais sobre planejamento, orçamento, fundos, contabilidade, controle e avaliação na administração pública. 
4.	Realizado o levantamento, a unidade instrutora propõe: 
a) tornar público o presente relatório, a deliberação que vier a ser proferida e as peças não classificadas como sigilosas dos presentes autos, tendo em vista o disposto no parágrafo 119 do Roteiro de Levantamento, anexo à Portaria-Segecex 24/2018; 
b) enviar o presente relatório e a deliberação que vier a ser proferida à Secretaria Geral de Controle Externo (Segecex) , para avaliar a conveniência e a oportunidade de elaborar estratégia de atuação do TCU no controle dos fundos públicos, tendo em vista a materialidade, a relevância e que os órgãos vinculadores dos fundos estão dispersos por toda a Administração Pública, com fulcro no art. 33, inciso I, da Resolução-TCU 324/2020; 
c) arquivar os presentes autos, tendo em vista o disposto no parágrafo 111 do Roteiro de Levantamento, anexo à Portaria-Segecex 24/2018, nos termos do art. 169, inc. V, do Regimento Interno do Tribunal de Contas da União.
5.	Corroboro, em essência, a proposta da unidade especializada, utilizando seus fundamentos como minhas razões de decidir, sem óbice de destacar alguns pontos.
6.	O trabalho obteve a relação dos fundos existentes e a situação em que se encontram (ativos ou inativos) , bem como dados da execução orçamentária e financeira. 
7.	No total, foram identificados 271 fundos públicos que compõem o Orçamento-Geral da União, incluindo extintos, inativos, infraconstitucionais e constitucionais.  
8.	Elencaram-se as seguintes características comuns aos diversos fundos públicos, com base na legislação existente:
8.1.	Prévia autorização legislativa;
8.2.	Vedação à vinculação de receita de impostos;
8.3.	Programação em lei orçamentária anual;
8.4.	Receitas especificadas;
8.5.	Vinculação à realização de determinados objetivos e serviços;
8.6.	Preservação do saldo patrimonial do exercício;
8.7.	Identificação individualizada dos recursos; 
8.8.	Demonstrações contábeis individualizadas; 
8.9.	Obediência às regras previstas na Lei de Responsabilidade Fiscal RF; 
8.10.	Inexistência de personalidade jurídica;
8.11.	Não detentor de patrimônio.
9.	O Relatório de Levantamento registra que a maioria dos fundos públicos federais foi criada antes da Constituição de 1988, e sua finalidade foi agilizar a gestão, flexibilizar a máquina pública e garantir recursos públicos para áreas ou setores considerados estratégicos aos interesses nacionais.
10.	Foram colhidas informações sobre as vantagens e desvantagens dos fundos, das quais destaco as seguintes:
11.1.	Vantagens:
a) melhor distribuição e gestão dos recursos;
b) identificação de responsabilidades por áreas;
c) melhor controle e avaliação de desempenho;
d) possibilidade de confronto das despesas com as receitas geradas pelo próprio serviço;
e) maior transparência na gestão dos recursos;
f) preservação dos recursos para o exercício seguinte;
11.2.	Desvantagens:
	a) criação de áreas de rigidez no processo de definição dos programas de trabalho do governo;
b) transferência para a burocracia do poder de decisão alocativa que caberia ao Parlamento;
c) duplicidade de intervenção sobre um mesmo problema, gerando ineficiência;
d) congelamento de prioridades no tempo;
e) perpetuação de poder de setores ou regiões;
f) endividamento do governo enquanto haveria fundos com recursos ociosos.
12.	Em relação à situação atual sobre a gestão dos fundos, observou-se que não existem informações consolidadas, mas apenas individualizadas. Os dados gerais levantados na fiscalização foram colhidos por meio de listagem elaborada pelo Ministério da Economia.
13.	Ademais, devido à variedade de arranjos dos fundos, a previsão e a execução orçamentária dos recursos não é uniforme. Por exemplo, no caso de fundos que têm natureza jurídica pública, o caso mais comum se dá pela identificação por meio de Unidade Orçamentária específica, no entanto, há casos em que a identificação ocorre somente por meio de ação orçamentária ou fonte. 
14.	Constatou-se, ainda, a possibilidade de sobreposição de fundos. No caso dos recursos destinados à Unidade Orçamentária 26298 - Fundo Nacional de Desenvolvimento da Educação (FNDE) , alocados na ação orçamentária 0E36 - Complementação da União ao Fundo de Manutenção e Desenvolvimento da Educação Básica e de Valorização dos Profissionais da Educação - FUNDEB, e provenientes da fonte de recursos 108 - Fundo Social - Parcela Destinada à Educação Pública e à Saúde, por exemplo, eles aparecem nos três fundos: FNDE, FUNDEB e Fundo Social. Logo, a soma dos valores de uma coluna da tabela não corresponde ao total alocado ou executado no agregado no orçamento, uma vez que há sobreposição.
15.	Portanto, verifica-se uma dificuldade em se obter informações consistentes sobre a execução orçamentária dos fundos públicos de forma consolidada.
16.	Além disso, não existe acompanhamento sistemático e consolidado dos fundos públicos pelo Ministério da Economia.
17.	Se, por um lado, a transparência em relação à execução orçamentária consolidada dos fundos é deficiente, por outro, é significativa a materialidade dos recursos que eles envolvem.
18.	No Orçamento Geral da União de 2020, por exemplo, dos R$ 4,198 trilhões de dotação autorizada R$ 1,479 trilhões foi relativa a fundos.
19.	Por sua vez, o superávit financeiro dos fundos em 2019 foi de aproximadamente R$ 564 bilhões, destacando-se que o Fundo de Estabilidade do Seguro Real (FESR) , extinto pela Lei Complementar 137/2010, apresentou superávit financeiro de R$ 3,270 bilhões.
20.	Essa combinação de fatores de risco e materialidade requer atenção redobrada desta Corte, razão pela qual se mostra pertinente a proposta da unidade especializada de enviar o presente relatório para a Secretaria Geral de Controle Externo (Segecex) , a fim de que ela avalie a conveniência e a oportunidade de elaborar estratégia de atuação do TCU no controle dos fundos públicos.
21.	Além disso, também é adequada a proposta de tornar público o presente processo, excetuando-se eventuais peças classificadas como sigilosas, a fim de que ele cumpra seu papel informativo.
22.	Ante o exposto, voto por que o Tribunal adote o Acórdão que ora submeto à deliberação deste Colegiado.
TCU, Sala das Sessões, em 23 de junho de 2021.
Ministro BRUNO DANTAS 
Relator